---
title: "03 Daten transformieren"
subtitle: "Kontrollstrukturen, noch einmal die Methode `apply` und anonyme Funktionen"
date: "2026-05-28"
fontsize: 10pt

format:
  revealjs:
    slide-level: 3
    footer: "03 Daten transformieren"
    highlight-style: pygments
    toc: true
    toc-depth: 1
    theme: simple
    resources:
      - ../figures/*.png
    format:
  
  beamer:
    slide-level: 3
    keep-tex: true
    toc: true
    toc-depth: 1
    aspectratio: 169
    highlight-style: pygments
    theme: default

    include-in-header:
      text: |
        \input{beamerthemeBHT.sty}

    fontsize: 10pt

editor_options:
  markdown:
    wrap: 72
---

# ûberblick

### Lernziele

Nach dieser Sitzung kûÑnnen Sie:

- Bedingungen mit `if`, `else` und `else if` formulieren
- Wiederholungen mit Schleifen umsetzen
- `apply()`, `lapply()`, `sapply()` und `tapply()` unterscheiden
- anonyme Funktionen in `apply`-Funktionen verwenden
- einfache Datentransformationen in R strukturieren

# Kontrollstrukturen

### Was sind Kontrollstrukturen?

Kontrollstrukturen steuern, **welcher Code ausgefû¥hrt wird**.

Sie ermûÑglichen:

- Entscheidungen
- Wiederholungen
- strukturierte ProgrammablûÊufe

### AnweisungsblûÑcke

Mehrere Befehle kûÑnnen mit `{ }` zusammengefasst werden.

```{r echo = TRUE}
{
  gewicht <- 72
  groesse <- 1.78
  bmi <- gewicht / groesse^2
  bmi
}
```

### Bedingte Ausfû¥hrung mit `if`

Code wird nur ausgefû¥hrt, wenn eine Bedingung erfû¥llt ist.

```{r echo = TRUE}
temperatur <- 38.5

if (temperatur >= 38) {
  print("Fieber vorhanden")
}
```

### `if` und `else`

Mit `else` wird eine Alternative formuliert.

```{r echo = TRUE}
systole <- 128

if (systole >= 140) {
  print("Hypertonie mûÑglich")
} else {
  print("Normalbereich")
}
```

### Mehrere FûÊlle unterscheiden

Mit `else if` kûÑnnen mehrere Bedingungen geprû¥ft werden.

```{r echo = TRUE}
bmi <- 27.4

if (bmi < 18.5) {
  print("Untergewicht")
} else if (bmi < 25) {
  print("Normalgewicht")
} else if (bmi < 30) {
  print("ûbergewicht")
} else {
  print("Adipositas")
}
```

### Vergleichs- und logische Operatoren

| Operator | Bedeutung      |
|----------|----------------|
| `==`     | gleich         |
| `!=`     | ungleich       |
| `>`      | grûÑûer         |
| `<`      | kleiner        |
| `>=`     | grûÑûer gleich  |
| `<=`     | kleiner gleich |
| `&`      | und            |
| `|`      | oder           |
| `!`      | nicht          |

### Beispiel: logische Verknû¥pfung

```{r echo = TRUE}
alter <- 67
raucher <- TRUE

if (alter > 65 & raucher) {
  print("ErhûÑhtes Risiko")
}
```

### Schleifen

Schleifen wiederholen Befehle mehrfach.

Besonders wichtig:

- `for`: bekannte Anzahl von Wiederholungen
- `while`: Wiederholung solange Bedingung erfû¥llt ist
- `repeat`: Wiederholung bis `break`

### `for`-Schleife

```{r echo = TRUE}
werte <- c(4.2, 5.1, 6.0)

for (wert in werte) {
  print(wert)
}
```

### `for`-Schleife: Mittelwert

```{r echo = TRUE}
proben <- c(8.1, 7.9, 8.4, 8.0)

summe <- 0

for (wert in proben) {
  summe <- summe + wert
}

mittelwert <- summe / length(proben)
mittelwert
```

### `while`-Schleife

Eine `while`-Schleife lûÊuft, solange die Bedingung wahr ist.

```{r echo = TRUE}
zellen <- 100

while (zellen < 1000) {
  zellen <- zellen * 2
  print(zellen)
}
```

### `break` und `next`

- `break` beendet eine Schleife
- `next` û¥berspringt den aktuellen Durchlauf

```{r echo = TRUE}
for (i in 1:5) {
  if (i == 3) {
    next
  }
  print(i)
}
```

### Typische Fehler

- fehlende `{ }`
- Bedingung ergibt nicht `TRUE` oder `FALSE`
- Endlosschleife
- Objekt wird innerhalb der Schleife nicht verûÊndert

### ûbung: Kontrollstrukturen

Gegeben ist folgender Vektor:

```{r echo = TRUE}
temperatur <- c(36.8, 37.4, 38.2, 39.0, 36.5)
```

Bearbeiten Sie:

1.  Geben Sie mit einer `for`-Schleife jede Temperatur aus.
2.  Geben Sie zusûÊtzlich aus, ob die Temperatur `"normal"` oder
    `"Fieber"` ist. Verwenden Sie dafû¥r eine `if`-`else`-Struktur.
3.  ZûÊhlen Sie, wie viele Werte mindestens `38` sind.

# apply-Funktionen

### Grundidee

Viele Aufgaben folgen demselben Muster:

> Wende dieselbe Funktion auf mehrere Elemente an.

Die `apply`-Familie ersetzt hûÊufig Schleifen.

Typische Anwendungen:

- Mittelwerte mehrerer Spalten berechnen
- Datentypen prû¥fen
- Gruppen vergleichen
- fehlende Werte zûÊhlen

### ûberblick

| Funktion   | Typischer Einsatz         | Ergebnis                  |
|------------|---------------------------|---------------------------|
| `apply()`  | Matrizen                  | Vektor, Matrix oder Liste |
| `lapply()` | Listen, Data Frames       | immer Liste               |
| `sapply()` | Listen, Data Frames       | vereinfachtes Ergebnis    |
| `tapply()` | Gruppenvergleiche         | gruppiertes Ergebnis      |
| `mapply()` | mehrere Eingaben parallel | Vektor, Matrix oder Liste |

### `apply()`

`apply()` wird hûÊufig bei Matrizen verwendet.

Allgemeine Form:

``` r
apply(X, MARGIN, FUN)
```

Dabei gilt:

- `MARGIN = 1`: zeilenweise
- `MARGIN = 2`: spaltenweise
- `FUN`: anzuwendende Funktion

### Beispielmatrix

```{r echo = TRUE}
werte <- matrix(
  c(5, 6, 7,
    8, 9, 10,
    11, 12, 13),
  nrow = 3,
  byrow = TRUE
)

werte
```

### `apply()` zeilenweise

```{r echo = TRUE}
apply(werte, 1, mean)
```

`MARGIN = 1` bedeutet:

> Berechne den Mittelwert jeder Zeile.

### `apply()` spaltenweise

```{r echo = TRUE}
apply(werte, 2, mean)
```

`MARGIN = 2` bedeutet:

> Berechne den Mittelwert jeder Spalte.

### Weitere Beispiele

```{r echo = TRUE}
apply(werte, 1, max)
apply(werte, 2, min)
apply(werte, 1, sum)
apply(werte, 2, sd)
```

### Eigene Funktion in `apply()`

```{r echo = TRUE}
apply(werte, 1, function(x) max(x) - min(x))
```

Hier wird fû¥r jede Zeile die Spannweite berechnet:

``` r
grûÑûter Wert - kleinster Wert
```

### Vorsicht bei Data Frames

`apply()` wandelt Data Frames oft intern in Matrizen um.

Das ist problematisch, wenn verschiedene Datentypen enthalten sind.

```{r echo = TRUE}
df <- data.frame(
  name = c("Anna", "Ben", "Clara"),
  alter = c(23, 34, 45),
  groesse = c(1.70, 1.82, 1.65)
)

str(df)
```

### `lapply()`

`lapply()` steht fû¥r **list apply**.

Wichtig: `lapply()` gibt immer eine Liste zurû¥ck.

```{r echo = TRUE}
messwerte <- list(
  patient_a = c(120, 125, 130),
  patient_b = c(140, 138, 142),
  patient_c = c(110, 115, 118)
)

lapply(messwerte, mean)
```

### `lapply()` bei Data Frames

Ein Data Frame ist intern eine Liste von Spalten.

```{r echo = TRUE}
daten <- data.frame(
  alter = c(23, 34, 45),
  gewicht = c(65, 82, 74),
  puls = c(70, 80, 76)
)

lapply(daten, mean)
```

### Datentypen prû¥fen

```{r echo = TRUE}
lapply(daten, class)
```

Das ist besonders hilfreich, um einen Data Frame zu untersuchen.

### `sapply()`

`sapply()` ist ûÊhnlich wie `lapply()`.

Der wichtigste Unterschied: `sapply()` versucht, das Ergebnis zu
vereinfachen.

```{r echo = TRUE}
werte_liste <- list(
  a = c(1, 2, 3),
  b = c(4, 5, 6)
)

lapply(werte_liste, mean)
sapply(werte_liste, mean)
```

### `sapply()` bei Data Frames

```{r echo = TRUE}
sapply(daten, mean)
```

Das Ergebnis ist hier ein numerischer Vektor.

### Numerische Spalten erkennen

```{r echo = TRUE}
patienten <- data.frame(
  id = c("P001", "P002", "P003"),
  alter = c(45, 52, 39),
  gruppe = c("Kontrolle", "Therapie", "Therapie"),
  crp = c(3.2, 7.8, 5.1)
)

sapply(patienten, is.numeric)
```

### Mittelwerte numerischer Spalten

```{r echo = TRUE}
numerisch <- sapply(patienten, is.numeric)

sapply(patienten[numerisch], mean)
```

### `tapply()`

`tapply()` berechnet Kennwerte getrennt nach Gruppen.

Allgemeine Form:

``` r
tapply(X, INDEX, FUN)
```

Dabei gilt:

- `X`: Werte
- `INDEX`: Gruppierungsvariable
- `FUN`: Funktion

### Mittelwert nach Gruppe

```{r echo = TRUE}
crp <- c(3.2, 4.1, 7.8, 6.5, 5.9, 2.8)
gruppe <- c("Kontrolle", "Kontrolle", "Therapie",
            "Therapie", "Therapie", "Kontrolle")

tapply(crp, gruppe, mean)
```

### Weitere Kennwerte nach Gruppe

```{r echo = TRUE}
tapply(crp, gruppe, max)
tapply(crp, gruppe, min)
tapply(crp, gruppe, median)
```

### `tapply()` mit Data Frame

```{r echo = TRUE}
lab <- data.frame(
  patient_id = c("P001", "P002", "P003", "P004", "P005", "P006"),
  gruppe = c("Kontrolle", "Kontrolle", "Therapie",
             "Therapie", "Therapie", "Kontrolle"),
  alter = c(45, 52, 39, 61, 48, 55),
  crp_mg_l = c(3.2, 4.1, 7.8, 6.5, 5.9, 2.8),
  glucose = c(90, 95, 130, 125, 118, 88)
)

tapply(lab$crp_mg_l, lab$gruppe, mean)
```

### Mehrere Kennwerte

```{r echo = TRUE}
tapply(lab$crp_mg_l, lab$gruppe, function(x) {
  c(
    mittelwert = mean(x),
    median = median(x),
    maximum = max(x)
  )
})
```

### `mapply()`

`mapply()` wird verwendet, wenn eine Funktion mehrere Eingaben
gleichzeitig braucht.

```{r echo = TRUE}
gewicht <- c(70, 82, 65)
groesse <- c(1.75, 1.82, 1.68)

mapply(function(g, h) g / h^2, gewicht, groesse)
```

### Typische Fehler bei apply-Funktionen

- `apply()` auf gemischte Data Frames anwenden
- vergessen, dass `lapply()` eine Liste zurû¥ckgibt
- `MARGIN = 1` und `MARGIN = 2` verwechseln
- fehlende Werte nicht beachten

```{r echo = TRUE}
x <- c(3, 4, NA, 6)

mean(x)
mean(x, na.rm = TRUE)
```

### ûbung: apply-Funktionen

Verwenden Sie den Data Frame `lab`.

Bearbeiten Sie:

1.  Prû¥fen Sie mit `sapply()`, welche Spalten numerisch sind.
2.  Berechnen Sie die Mittelwerte aller numerischen Spalten.
3.  Berechnen Sie den Mittelwert von `crp_mg_l` getrennt nach `gruppe`.
4.  Berechnen Sie das Maximum von `glucose` getrennt nach `gruppe`.
5.  Berechnen Sie mit `apply()` die Zeilensummen einer kleinen Matrix.

# Funktionales Programmieren

### Grundidee

Beim funktionalen Programmieren werden Funktionen selbst wie Objekte
behandelt.

Das bedeutet:

- Funktionen kûÑnnen gespeichert werden
- Funktionen kûÑnnen û¥bergeben werden
- Funktionen kûÑnnen direkt dort definiert werden, wo sie gebraucht
  werden

### Funktionen sind Objekte

```{r echo = TRUE}
quadrat <- function(x) {
  x^2
}

quadrat(4)
```

Die Funktion wird im Objekt `quadrat` gespeichert.

### Funktion anzeigen oder ausfû¥hren?

```{r echo = TRUE}
quadrat
quadrat(4)
```

Merksatz:

> Ohne Klammern sieht man die Funktion.\
> Mit Klammern wird die Funktion ausgefû¥hrt.

### Funktionen speichern

```{r echo = TRUE}
kennzahl <- mean

kennzahl(c(2, 4, 6))
```

Hier enthûÊlt `kennzahl` die Funktion `mean()`.

### Funktionen als Argumente

Eine Funktion kann an eine andere Funktion û¥bergeben werden.

```{r echo = TRUE}
werte <- list(
  a = c(2, 4, 6),
  b = c(10, 20, 30)
)

sapply(werte, mean)
```

`mean` wird hier an `sapply()` û¥bergeben.

### Anonyme Funktionen

Manchmal braucht man eine Funktion nur einmal.

Dann muss sie keinen eigenen Namen bekommen.

```{r echo = TRUE}
sapply(1:5, function(x) x^2)
```

Die Funktion

``` r
function(x) x^2
```

wird direkt verwendet.

### Anonyme Funktion Schritt fû¥r Schritt

```{r echo = TRUE}
sapply(1:5, function(x) x^2)
```

Lesart:

1.  Nimm die Werte `1:5`.
2.  Wende auf jeden Wert eine Funktion an.
3.  Die Funktion bekommt jeweils einen Wert `x`.
4.  Fû¥r jeden Wert wird `x^2` berechnet.

### Benannte und anonyme Funktion

```{r echo = TRUE}
quadrat <- function(x) {
  x^2
}

sapply(1:5, quadrat)
sapply(1:5, function(x) x^2)
```

Beide Varianten liefern dasselbe Ergebnis.

### Wann anonyme Funktionen?

Anonyme Funktionen sind praktisch, wenn die Berechnung:

- kurz ist
- nur einmal gebraucht wird
- direkt im Kontext verstûÊndlich ist

```{r echo = TRUE}
werte <- c(1, 10, 100)

sapply(werte, function(x) log10(x))
```

### Anonyme Funktionen mit Bedingungen

```{r echo = TRUE}
temperatur <- c(36.8, 37.6, 38.4, 39.1)

sapply(temperatur, function(x) {
  if (x < 37.5) {
    "normal"
  } else if (x < 38) {
    "erhûÑht"
  } else {
    "Fieber"
  }
})
```

### Eigene Funktion mit Funktionsargument

```{r echo = TRUE}
analyse <- function(x, FUN) {
  FUN(x)
}

analyse(c(1, 2, 3), mean)
analyse(c(1, 2, 3), sd)
```

Die Funktion `analyse()` bleibt gleich.

Nur die û¥bergebene Funktion ûÊndert sich.

### ZusûÊtzliche Argumente mit `...`

```{r echo = TRUE}
analyse <- function(x, FUN, ...) {
  FUN(x, ...)
}

werte <- c(4, 8, NA, 12)

analyse(werte, mean, na.rm = TRUE)
```

Die drei Punkte `...` geben weitere Argumente weiter.

### Funktionen erzeugen Funktionen

Funktionen kûÑnnen auch neue Funktionen zurû¥ckgeben.

```{r echo = TRUE}
multiplier <- function(faktor) {
  function(x) {
    x * faktor
  }
}

mal2 <- multiplier(2)
mal5 <- multiplier(5)

mal2(10)
mal5(10)
```

### Prû¥f-Funktionen erzeugen

```{r echo = TRUE}
groesser_als <- function(grenze) {
  function(x) {
    x > grenze
  }
}

groesser_als_5 <- groesser_als(5)

groesser_als_5(c(3, 6, 9))
```

### ûbung: Funktionales Programmieren

LûÑsen Sie die Aufgaben aus

<https://bna2022.github.io/Intro2R/chapters/03-daten-transformieren.html#%C3%BCbungsaufgaben>

# Abschluss

### Zusammenfassung

Heute haben Sie gelernt:

- Kontrollstrukturen steuern ProgrammablûÊufe
- Schleifen wiederholen Befehle
- `apply()` arbeitet hûÊufig mit Matrizen
- `lapply()` gibt immer eine Liste zurû¥ck
- `sapply()` vereinfacht das Ergebnis
- `tapply()` berechnet Kennwerte nach Gruppen
- anonyme Funktionen sind kurze Funktionen ohne Namen

### Mini-Wiederholung

Welche Funktion passt?

| Aufgabe                         | Funktion   |
|---------------------------------|------------|
| Mittelwert jeder Matrixspalte   | `apply()`  |
| Funktion auf jede Listeneinheit | `lapply()` |
| kompakter Ergebnisvektor        | `sapply()` |
| Mittelwert nach Gruppe          | `tapply()` |
| mehrere Vektoren parallel       | `mapply()` |

### Abschlussû¥bung

Erstellen Sie einen eigenen kleinen Data Frame mit:

- einer ID-Spalte
- einer Gruppen-Spalte
- zwei numerischen Messwert-Spalten

Bearbeiten Sie:

1.  Prû¥fen Sie die Datentypen mit `sapply()`.
2.  Berechnen Sie Mittelwerte fû¥r alle numerischen Spalten.
3.  Berechnen Sie einen Messwert getrennt nach Gruppe.
4.  Verwenden Sie eine anonyme Funktion fû¥r Minimum, Median und Maximum.
5.  Klassifizieren Sie einen Messwert mit `if` und `else`.
