---
title: "04 Tidyverse"
subtitle: ""
date: "2026-05-28"
fontsize: 10pt

format:
  revealjs:
    slide-level: 3
    footer: "04 Tidyverse"
    highlight-style: pygments
    toc: true
    toc-depth: 1
    theme: simple
    resources:
      - ../figures/*.png
    format:
  
editor_options:
  markdown:
    wrap: 72
---

# Überblick

### Lernziele

Nach dieser Einheit können Sie ...

- Spalten mit `select()` auswählen oder ausschließen,
- Zeilen mit `filter()` anhand von Bedingungen auswählen,
- mehrere Arbeitsschritte mit `|>` verbinden,
- Daten mit `arrange()` sortieren,
- neue Variablen mit `mutate()` berechnen,
- Gruppen mit `group_by()` und `summarise()` auswerten,
- Daten mit `pivot_wider()` und `pivot_longer()` umformen,
- Textwerte mit `stringr` bereinigen.

# Tidyverse und Tidy Data

### Was ist das Tidyverse?

Das `tidyverse` ist eine Sammlung von R-Paketen für typische Schritte der
Datenanalyse.

| Aufgabe | Paket | Beispiele |
|---|---|---|
| Daten transformieren | `dplyr` | `filter()`, `select()`, `mutate()` |
| Daten umformen | `tidyr` | `pivot_wider()`, `pivot_longer()` |
| Texte bearbeiten | `stringr` | `str_trim()`, `str_detect()` |
| Daten visualisieren | `ggplot2` | `ggplot()` |

::: {.fragment}
Die Pakete verwenden eine ähnliche Schreibweise und lassen sich gut
kombinieren.
:::

### Tidy Data

Eine Tabelle ist **tidy**, wenn sie drei Grundregeln erfüllt:

1. Jede Variable steht in einer eigenen Spalte.
2. Jede Beobachtung steht in einer eigenen Zeile.
3. Jeder Wert steht in einer eigenen Zelle.

::: {.fragment}
Beispiel: Eine Zeile in `gapminder` beschreibt ein Land in einem bestimmten
Jahr.
:::

# Vorbereitung

### Pakete laden

```{r echo=TRUE}
# Nur einmal nötig:
# install.packages("tidyverse")
# install.packages("gapminder")

# In jeder neuen Sitzung nötig:
library(tidyverse)
library(gapminder)
```

::: {.callout-note}
Wenn eine Funktion in mehreren Paketen vorkommt, kann der Paketname
vorangestellt werden, zum Beispiel `dplyr::filter()`.
:::

### Gapminder kennenlernen

Der Datensatz `gapminder` enthält Länderinformationen über mehrere Jahre.

```{r echo=TRUE}
gapminder
```

Wichtige Variablen:

- `country`: Land
- `continent`: Kontinent
- `year`: Jahr
- `lifeExp`: Lebenserwartung
- `pop`: Bevölkerung
- `gdpPercap`: BIP pro Kopf

### Tibble oder Data Frame?

`gapminder` ist ein **tibble**.

Ein tibble ist eine moderne Variante eines Data Frames:

- kompaktere Ausgabe,
- Anzeige von Datentypen,
- weiterhin ein normaler Data Frame.

```{r echo=TRUE}
class(gapminder)
```

::: {.fragment}
Alles, was Sie über Data Frames gelernt haben, bleibt nützlich.
:::

### Orientierung im Datensatz

```{r echo=TRUE}
nrow(gapminder)
ncol(gapminder)
names(gapminder)
glimpse(gapminder)
```

`glimpse()` zeigt jede Variable in einer eigenen Zeile.

Das ist besonders hilfreich bei breiten Tabellen mit vielen Spalten.

# Daten mit dplyr bearbeiten

### Warum dplyr?

Mit Base R ist vieles möglich:

```{r echo=TRUE}
gapminder[gapminder$country == "Germany" & gapminder$year >= 1990,
          c("country", "year", "lifeExp", "gdpPercap")]
```

Der Code funktioniert, aber mehrere Dinge stehen gleichzeitig in einem
Ausdruck.

::: {.fragment}
Mit `dplyr` werden Analyseschritte klarer getrennt.
:::

### Dieselbe Idee mit dplyr

```{r echo=TRUE}
gapminder |>
  filter(country == "Germany", year >= 1990) |>
  select(country, year, lifeExp, gdpPercap)
```


### Wichtige dplyr-Verben

| Frage | Funktion |
|---|---|
| Welche Zeilen brauche ich? | `filter()` |
| Welche Spalten brauche ich? | `select()` |
| Wie sortiere ich Daten? | `arrange()` |
| Wie berechne ich neue Variablen? | `mutate()` |
| Wie fasse ich Gruppen zusammen? | `group_by()` + `summarise()` |

::: {.fragment}
`dplyr` ist keine neue Datenstruktur, sondern eine lesbare Sprache für
Data Frames und Tibbles.
:::

# Zeilen auswählen

### Zeilen filtern mit filter()

Mit `filter()` wählen Sie Zeilen aus, die eine Bedingung erfüllen.

```r
gapminder |>
  filter(country == "Germany")
```

Zum Vergleich in Base R:

```r
gapminder[gapminder$country == "Germany", ]
```

### Mehrere Bedingungen

Mehrere Bedingungen innerhalb von `filter()` werden wie ein logisches UND
behandelt.

```r
gapminder |>
  filter(country == "Germany", year >= 1990)
```

Das ist gleichbedeutend mit:

```r
gapminder |>
  filter(country == "Germany" & year >= 1990)
```

### Mehrere mögliche Werte

Für mehrere mögliche Werte nutzen Sie `%in%`.

```r
gapminder |>
  filter(country %in% c("Germany", "France", "Italy"))
```

Gelesen:

> Behalte alle Zeilen, bei denen `country` in dieser Liste vorkommt.


# Spalten auswählen

### Spalten auswählen mit select()

Mit `select()` wählen Sie Spalten aus.

```{r echo=TRUE}
gapminder |>
  select(country, year, lifeExp)
```

Das Ergebnis enthält nur die genannten Spalten.

### Spalten ausschließen

Das Minuszeichen bedeutet: Diese Spalte wird entfernt.

```r
gapminder |>
  select(-pop)
```

Mehrere Spalten ausschließen:

```r
gapminder |>
  select(-c(pop, gdpPercap))
```

### Spalten umsortieren

`select()` kann Spalten auch in eine neue Reihenfolge bringen.

```{r echo=TRUE}
gapminder |>
  select(year, country, continent, lifeExp, pop, gdpPercap)
```

::: {.fragment}
Das verändert die Reihenfolge der Spalten in der Ausgabe, nicht die
inhaltlichen Werte.
:::

### Hilfsfunktionen in select()

Bei vielen Spaltennamen sind Hilfsfunktionen praktisch.

```{r echo=TRUE}
gapminder |>
  select(starts_with("c"))
```

```{r echo=TRUE}
gapminder |>
  select(contains("p"))
```

Weitere Beispiele: `ends_with()`, `everything()`, `where()`.


# Arbeitsschritte verbinden

### Der Pipe-Operator |>

Der Pipe-Operator `|>` übergibt das Ergebnis eines Schrittes an den nächsten
Schritt.

Man kann ihn als **dann** lesen.

```r
gapminder |>
  filter(country == "Germany") |>
  select(year, lifeExp)
```

::: {.callout-tip}
Lesen Sie den Code laut: Nimm `gapminder`, dann filtere Deutschland, dann
wähle Jahr und Lebenserwartung.
:::

### Eine typische Analysekette

```r
gapminder |>
  filter(continent == "Europe", year == 2007) |>
  select(country, lifeExp, gdpPercap) |>
  arrange(desc(lifeExp))
```

Dieser Code macht vier Dinge:

1. Datensatz nehmen,
2. auf Europa und 2007 filtern,
3. drei Spalten auswählen,
4. absteigend nach Lebenserwartung sortieren.

### Übung: Pipe-Ketten lesen

Beschreiben Sie in eigenen Worten, was dieser Code macht:

```r
gapminder |>
  filter(continent == "Asia", year == 2007) |>
  select(country, pop, lifeExp) |>
  arrange(desc(pop))
```

Schreiben Sie anschließend eine eigene Pipe-Kette für die Frage:

> Welche afrikanischen Länder hatten im Jahr 2007 die höchste
> Lebenserwartung?

# Sortieren und neue Variablen

### Daten sortieren mit arrange()

Mit `arrange()` sortieren Sie Zeilen nach einer oder mehreren Variablen.

```{r echo=TRUE}
gapminder |>
  arrange(desc(lifeExp))
```

`desc`: Die größten Werte stehen oben.

### Sortieren in einer Analyse

Sortierte Tabellen sind übersichtlicher, wenn vorher wichtige Spalten
ausgewählt werden.

```{r echo=TRUE}
gapminder |>
  filter(year == 2007) |>
  select(country, continent, lifeExp) |>
  arrange(desc(lifeExp))
```


### Neue Variablen mit mutate()

Mit `mutate()` erzeugen Sie neue Spalten oder verändern bestehende Spalten.

```{r echo=TRUE}
gapminder |>
  mutate(pop_mio = pop / 1000000) |>
  select(country, year, pop, pop_mio)
```

::: {.fragment}
Die neue Spalte `pop_mio` enthält die Bevölkerung in Millionen.
:::

### BIP insgesamt schätzen

`gdpPercap` ist das BIP pro Kopf. Eine grobe Schätzung des gesamten BIP erhalten wir durch Multiplikation mit
der Bevölkerung.

```{r echo=TRUE}
gapminder |>
  mutate(gdp_total = gdpPercap * pop) |>
  select(country, year, pop, gdpPercap, gdp_total)
```

### Kategorien mit case_when()

`case_when()` übersetzt mehrere Bedingungen in Kategorien.

```{r echo=TRUE}
gapminder |>
  mutate(lifeExp_group = case_when(
    lifeExp < 50 ~ "unter 50",
    lifeExp < 70 ~ "50 bis unter 70",
    TRUE ~ "70 und mehr"
  )) |>
  select(country, year, lifeExp, lifeExp_group)
```

### Kategorien mit case_when()

::: {.callout-note}
`TRUE ~ ...` ist die Auffangkategorie: Alle übrigen Fälle erhalten diesen
Wert.
:::

---


### Gruppieren und zusammenfassen

Viele Fragen beziehen sich auf Gruppen:

- Wie hoch ist die durchschnittliche Lebenserwartung pro Kontinent?
- Wie groß ist die Bevölkerung pro Kontinent?
- Welche Gruppe hat den höchsten Mittelwert?

Dafür kombinieren wir `group_by()` und `summarise()`.

### Durchschnitt pro Kontinent

```{r echo=TRUE}
gapminder |>
  filter(year == 2007) |>
  group_by(continent) |>
  summarise(mean_lifeExp = mean(lifeExp))
```

Dieser Code bedeutet:
1. Behalte nur das Jahr 2007.
2. Gruppiere nach Kontinent.
3. Berechne pro Kontinent die mittlere Lebenserwartung.

### Mehrere Kennzahlen berechnen

```{r echo=TRUE}
gapminder |>
  filter(year == 2007) |>
  group_by(continent) |>
  summarise(
    mean_lifeExp = mean(lifeExp),
    min_lifeExp = min(lifeExp),
    max_lifeExp = max(lifeExp),
    n_countries = n()
  )
```

`n()` zählt, wie viele Zeilen in jeder Gruppe enthalten sind.

### Gruppierung über mehrere Variablen

```{r echo=TRUE}
gapminder |>
  group_by(continent, year) |>
  summarise(mean_lifeExp = mean(lifeExp), .groups = "drop")
```

`.groups = "drop"` hebt die Gruppierung nach der Zusammenfassung wieder auf.

::: {.fragment}
Das verhindert, dass spätere Berechnungen versehentlich noch gruppiert
ausgeführt werden.
:::

### Übung

Nutzen Sie den folgenden Datensatz. 

```{r echo=TRUE, eval=FALSE}
library(tidyverse)

personen <- tribble(
  ~Vorname, ~Geschlecht, ~Alter, ~Wohnort, ~Groesse, ~Gewicht, ~Rauchen,
  "Hannah", "weiblich", 25, "Berlin",      1.75, 65, FALSE,
  "Max",    "maennlich", 30, "Hamburg",     1.85, 75, TRUE,
  "Sophia", "weiblich", 20, "Muenchen",    1.65, 55, FALSE,
  "Lukas",  "maennlich", 35, "Frankfurt",   1.95, 85, TRUE,
  "Emma",   "weiblich", 18, "Stuttgart",   1.70, 60, FALSE,
  "Jonas",  "maennlich", 40, "Duesseldorf", 1.80, 70, TRUE,
  "Lea",    "weiblich", 22, "Hannover",    1.60, 50, FALSE,
  "Jan",    "divers",    28, "Nuernberg",   1.90, 80, TRUE,
  "Mia",    "weiblich", 24, "Bremen",      1.73, 63, FALSE,
  "Luca",   "maennlich", 33, "Gelsenkirchen", 1.88, 78, TRUE
)

personen
```
---

### Übung

:::{.callout-note}
## Aufgaben

- Lassen Sie sich die Struktur mit `glimpse()` ausgeben.
- Wandeln Sie mit `mutate()` die Variablen `Geschlecht` und `Wohnort` in Faktoren um.
- Filtern Sie alle Personen, die rauchen.
- Berechnen Sie Mittelwert, Standardabweichung und Median von `Alter` getrennt nach `Geschlecht`.
- Sortieren Sie den Datensatz alphabetisch nach `Wohnort`.
:::

# Daten umformen mit tidyr

### Warum Daten umformen?

Manchmal liegen Daten nicht in der Form vor, die wir für eine Analyse brauchen.

Beispiele:

- Messzeitpunkte stehen in mehreren Spalten.
- Variablennamen stehen als Werte in einer Spalte.
- Für Vergleiche sollen Werte nebeneinanderstehen.

::: {.fragment}
`tidyr` hilft dabei, Daten in die passende Form zu bringen.
:::

### Ist dieser Datensatz `tidy`? 

```{r echo=TRUE, eval=FALSE}
lebenserwartung_breit <- tibble(
  land = c("Deutschland", "Frankreich", "Italien"),
  `2000` = c(78.0, 79.1, 79.8),
  `2005` = c(79.2, 80.3, 81.0),
  `2010` = c(80.1, 81.6, 82.0)
)

lebenserwartung_breit
```

### Langes und breites Format

**Langes Format:** häufig praktisch für Analysen mit `dplyr` und Grafiken.

```{r echo=TRUE}
gapminder |>
  select(country, year, lifeExp)
```

### Langes und breites Format

**Breites Format:** praktisch für Tabellen und direkte Vergleiche.

::: {.fragment}
Beispiel: Die Jahre werden zu eigenen Spalten.
:::

### Von lang nach breit: pivot_wider()

```{r echo=TRUE}
gapminder_klein <- gapminder |>
  filter(country %in% c("Germany", "France", "Italy")) |>
  select(country, year, lifeExp)

 gapminder_breit <- gapminder_klein |>
  pivot_wider(
    names_from = year,
    values_from = lifeExp
  )

gapminder_breit
```

### pivot_wider(): die Argumente

```r
pivot_wider(
  names_from = year,
  values_from = lifeExp
)
```

- `names_from = year`: Werte aus `year` werden neue Spaltennamen.
- `values_from = lifeExp`: Werte aus `lifeExp` werden eingetragen.

::: {.fragment}
Das Ergebnis ist breiter: pro Land eine Zeile, pro Jahr eine Spalte.
:::

### Von breit nach lang: pivot_longer()

```{r echo=TRUE}
gapminder_lang <- gapminder_breit |>
  pivot_longer(
    cols = -country,
    names_to = "year",
    values_to = "lifeExp"
  )

gapminder_lang
```

Nach dem Umformen gibt es wieder ein Land und ein Jahr pro Zeile.

### Datentypen prüfen

Nach dem Pivotieren sollten Datentypen geprüft werden.

```{r echo=TRUE}
gapminder_lang |>
  glimpse()
```

Spaltennamen werden beim Pivotieren manchmal als Text interpretiert.

```{r echo=TRUE}
gapminder_lang <- gapminder_lang |>
  mutate(year = as.integer(year))
```

### Beispiel: Vergleich 1952 und 2007

```{r echo=TRUE}
lifeExp_vergleich <- gapminder |>
  filter(year %in% c(1952, 2007)) |>
  select(country, continent, year, lifeExp) |>
  pivot_wider(
    names_from = year,
    values_from = lifeExp,
    names_prefix = "lifeExp_"
  )

lifeExp_vergleich
```

### Veränderung berechnen

```{r echo=TRUE}
lifeExp_vergleich <- lifeExp_vergleich |>
  mutate(
    veraenderung = lifeExp_2007 - lifeExp_1952
  )

lifeExp_vergleich |>
  arrange(desc(veraenderung))
```

## Übung: Besucherzahlen vergleichen

Gegeben ist der folgende Datensatz:

```{r echo=TRUE}
library(tidyverse)

museen <- tribble(
  ~museum,              ~stadt,       ~jahr, ~besucher,
  "Stadtmuseum",        "München",    2020,  42000,
  "Stadtmuseum",        "München",    2023,  68000,
  "Technikmuseum",      "Berlin",     2020,  95000,
  "Technikmuseum",      "Berlin",     2023, 140000,
  "Kunsthalle",         "Hamburg",    2020,  58000,
  "Kunsthalle",         "Hamburg",    2023,  72000,
  "Naturkundemuseum",   "Dresden",    2020,  33000,
  "Naturkundemuseum",   "Dresden",    2023,  51000,
  "Designmuseum",       "Köln",       2020,  26000,
  "Designmuseum",       "Köln",       2023,  39000
)
```

## Übung: Besucherzahlen vergleichen

Erstellen Sie eine Tabelle, in der für jedes Museum die Besucherzahlen der Jahre 2020 und 2023 nebeneinanderstehen.

Nutzen Sie dafür:

- `filter()`
- `select()`
- `pivot_wider()`
- `mutate()`

Berechnen Sie anschließend:

1. die absolute Veränderung der Besucherzahl zwischen 2020 und 2023,
2. die prozentuale Veränderung der Besucherzahl zwischen 2020 und 2023.

Sortieren Sie die Tabelle anschließend so, dass die Museen mit dem stärksten prozentualen Wachstum oben stehen.

### `separate()`: Eine Spalte in mehrere Spalten aufteilen

Mit `separate()` können wir eine Spalte aufteilen.

```{r echo=TRUE}

personen <- tribble(
  ~name,             ~alter,
  "Müller, Anna",     24,
  "Schmidt, Ben",     31,
  "Kaya, Elif",       28
)

personen |>
  separate(
    name,
    into = c("nachname", "vorname"),
    sep = ", "
  )

```

### `drop_na()`: Zeilen mit fehlenden Werten entfernen

```{r echo=TRUE}

messwerte <- tibble(
  person = c("A", "B", "C"),
  wert = c(10, NA, 15)
)

messwerte |>
  drop_na(wert)

```

Das entfernt alle Zeilen, in denen `wert` fehlt.

### `replace_na()`: fehlende Werte ersetzen

```{r echo=TRUE}

messwerte <- tibble(
  person = c("A", "B", "C"),
  wert = c(10, NA, 15)
)

messwerte |>
  replace_na(list(wert = 0))

```

Damit werden fehlende Werte in wert durch 0 ersetzt.


# Textdaten bereinigen mit stringr

### Warum Textdaten bereinigen?

Manchmal liegt das Problem nicht in der Tabellenstruktur, sondern in den
Textwerten.

Typische Probleme:

- zusätzliche Leerzeichen,
- unterschiedliche Groß- und Kleinschreibung,
- uneinheitliche Schreibweisen,
- Werte, die nur teilweise gesucht oder ersetzt werden sollen.

### Beispiel: uneinheitliche Ländernamen

```{r echo=TRUE}
laender_roh <- tibble(
  country = c(" Germany", "france", "ITALY ",
              "United  Kingdom", "bosnia and herzegovina"),
  year = c(2007, 2007, 2007, 2007, 2007),
  lifeExp = c(79.4, 80.7, 80.5, 79.4, 74.9)
)

laender_roh
```

Die Ländernamen sind absichtlich uneinheitlich geschrieben.

### Leerzeichen bereinigen

```{r echo=TRUE}
laender_roh |>
  mutate(
    country_clean = country |>
      str_trim() |>
      str_squish()
  )
```

- `str_trim()` entfernt Leerzeichen außen.
- `str_squish()` reduziert mehrere Leerzeichen innerhalb eines Textes.

### Groß- und Kleinschreibung vereinheitlichen

```{r echo=TRUE}
laender_clean <- laender_roh |>
  mutate(
    country_clean = country |>
      str_trim() |>
      str_squish() |>
      str_to_title()
  )

laender_clean
```

`str_to_title()` bringt Text in eine einheitliche Schreibweise.

### Textmuster suchen mit str_detect()

```{r echo=TRUE}
laender_clean |>
  mutate(
    contains_united = str_detect(country_clean, "United")
  )
```

Das Ergebnis ist eine logische Spalte mit `TRUE` oder `FALSE`.

### Textmuster suchen mit str_detect()

Direkt filtern:

```{r echo=TRUE}
laender_clean |>
  filter(str_detect(country_clean, "United"))
```

### Schreibweisen gezielt korrigieren

```{r echo=TRUE}
laender_clean <- laender_clean |>
  mutate(
    country_clean = case_when(
      str_detect(country_clean, "Bosnia") ~ "Bosnia and Herzegovina",
      TRUE ~ country_clean
    )
  )

laender_clean
```

`TRUE ~ country_clean` bedeutet: Wenn keine Bedingung zutrifft, bleibt der Wert
erhalten.

### Warum ist das wichtig?

R vergleicht Zeichenketten exakt.

```{r echo=TRUE}
"Germany" == " Germany"
"Germany" == "germany"
"United Kingdom" == "United  Kingdom"
```

Solche Unterschiede können dazu führen, dass Filter, Gruppierungen oder Joins
nicht wie erwartet funktionieren.

### Übung: Städtenamen bereinigen

Erstellen Sie eine kleine Tabelle mit uneinheitlichen Städtenamen:

```{r echo=TRUE}
staedte_roh <- tibble(
  stadt = c(" berlin", "BERLIN ", "münchen", " München  ", "HAMBURG", "hamburg "),
  messwert = c(12, 15, 20, 18, 25, 22)
)
```

Bereinigen Sie die Spalte `stadt` so, dass daraus einheitliche Werte
entstehen. Berechnen Sie anschließend für jede bereinigte Stadt den durchschnittlichen `messwert`.

# Abschluss

### Merke: stringr

Wichtige Funktionen:

```{r echo=TRUE, eval=FALSE}
str_trim(text)              # Leerzeichen außen entfernen
str_squish(text)            # Mehrfache Leerzeichen reduzieren
str_to_title(text)          # Groß-/Kleinschreibung vereinheitlichen
str_detect(text, "Muster")  # Textmuster erkennen
```

### Zusammenfassung

In dieser Einheit haben Sie gelernt:

- `filter()` behält Zeilen nach Bedingungen.
- `select()` wählt Spalten aus oder schließt sie aus.
- `|>` macht Analyseketten lesbarer.
- `arrange()` sortiert Daten.
- `mutate()` berechnet neue Variablen.
- `group_by()` und `summarise()` berechnen gruppierte Kennzahlen.
- `pivot_wider()` und `pivot_longer()` formen Daten um.
- `stringr` bereinigt Textwerte.

### Mini-Abschlussfrage

Welche Funktion würden Sie verwenden?

| Ziel | Funktion |
|---|---|
| Nur Länder aus Europa behalten | ? |
| Nur `country`, `year`, `lifeExp` anzeigen | ? |
| Bevölkerung in Millionen berechnen | ? |
| Mittlere Lebenserwartung pro Kontinent | ? |
| Jahre zu Spalten machen | ? |
| Leerzeichen in Texten entfernen | ? |

::: {.fragment}
Lösung: `filter()`, `select()`, `mutate()`, `group_by()` + `summarise()`,
`pivot_wider()`, `str_trim()` / `str_squish()`.
:::
