---
title: "06 Graphen"
subtitle: "Netzwerk-Repräsentationen, Adjazenzmatrizen und Visualisierung mit igraph"
author: ""
date: "2026-06-25"
fontsize: 10pt

format:
  revealjs:
    slide-level: 3
    footer: "06 Graphen"
    highlight-style: pygments
    toc: true
    toc-depth: 1
    theme: simple
    format:
  
editor_options:
  markdown:
    wrap: 72
---

### Lernziele

Nach dieser Einheit können Sie:

- erklären, was **Knoten** und **Kanten** sind,
- Netzwerke als **Kantenliste**, **Knotenliste** und **Adjazenzmatrix** darstellen,
- aus Tabellen ein `igraph`-Objekt erzeugen,
- mit Adjazenzmatrizen einfache Erreichbarkeitsfragen beantworten,
- Netzwerke mit `plot()` visualisieren und gestalten.

# Einführung

### Setup

Für die Beispiele verwenden wir vor allem `igraph`.

```{r echo=TRUE}
library(igraph)
```

::: {.callout-note}
`igraph` verbindet drei Dinge: Netzwerkdaten speichern, Netzwerke analysieren und Netzwerke visualisieren.
:::

---

### Was ist ein Netzwerk?

Manche Daten bestehen nicht nur aus einzelnen Beobachtungen, sondern aus **Objekten** und **Beziehungen**.

Beispiele:

- Personen und Freundschaften
- Figuren und Beziehungen
- Webseiten und Links
- Gene und Interaktionen
- Patient:innen und Kontakte

---

### Was ist ein Netzwerk?
::: {.callout-tip}
Ein **Knoten** steht für ein Objekt.  
Eine **Kante** steht für eine Beziehung zwischen zwei Objekten.
:::

---

# Netzwerk-Repräsentationen
### Netzwerk-Repräsentationen

Ein Netzwerk kann unterschiedlich gespeichert werden:

| Repräsentation | Idee |
|---|---|
| Kantenliste | Jede Zeile ist eine Beziehung |
| Knotenliste | Zusatzinformationen zu den Knoten |
| Adjazenzmatrix | Zeilen und Spalten sind Knoten |
| `igraph`-Objekt | Netzwerkstruktur für Analyse und Plot |

---
### Kantenliste

Eine Kantenliste beschreibt, welche Knoten miteinander verbunden sind.

```{r echo=TRUE}
verbindungen <- data.frame(
  von = c("Anna", "Anna", "Ben", "Ben", "Clara", "David"),
  zu  = c("Ben", "Clara", "Clara", "David", "Eva", "Eva")
)

verbindungen
```

### Aus Kantenliste wird Graph

```{r echo=TRUE}
g_klein <- graph_from_data_frame(
  d = verbindungen,
  directed = FALSE
)

g_klein
```

::: {.callout-tip}
Eine Kantenliste ist oft die einfachste Form, ein Netzwerk tabellarisch zu speichern.
:::

### Gerichtete und ungerichtete Graphen

Bei einem **ungerichteten Graphen** zählt nur, dass eine Verbindung existiert.

```{r echo=TRUE}
g_ungerichtet <- graph_from_data_frame(
  verbindungen,
  directed = FALSE
)
```

Bei einem **gerichteten Graphen** hat jede Kante eine Richtung.

```{r echo=TRUE}
g_gerichtet <- graph_from_data_frame(
  verbindungen,
  directed = TRUE
)
```

### Visualisierung: ungerichtet

```{r echo=TRUE}
plot(g_ungerichtet)
```

### Visualisierung: gerichtet

```{r echo=TRUE}
plot(g_gerichtet)
```

### Mini-Übung 1: kleinen Graphen selbst erstellen

Erstellen Sie mit `igraph` ein kleines Netzwerk.

1. Erstellen Sie eine Kantenliste mit mindestens sechs Kanten.
2. Erzeugen Sie daraus ein Netzwerkobjekt mit `graph_from_data_frame()`.
3. Visualisieren Sie den Graphen mit `plot()`.
4. Probieren Sie einmal `directed = TRUE` und einmal `directed = FALSE` aus.

### Knotenliste

Eine Knotenliste enthält Zusatzinformationen zu den Knoten.

```{r echo=TRUE}
personen <- data.frame(
  name   = c("Anna", "Ben", "Clara", "David", "Eva"),
  gruppe = c("A", "A", "A", "B", "B"),
  alter  = c(22, 24, 21, 25, 23)
)

personen
```

### Kantenliste + Knotenliste

Die erste Spalte der Knotenliste muss zu den Knotennamen in der Kantenliste passen.

```{r echo=TRUE}
g_attr <- graph_from_data_frame(
  d = verbindungen,
  vertices = personen,
  directed = FALSE
)

V(g_attr)$gruppe
V(g_attr)$alter
```

::: {.callout-important}
Die Knotenliste ergänzt Attribute. Die Kantenliste definiert die Beziehungen.
:::

### Adjazenzmatrix

Eine Adjazenzmatrix ist eine Matrixdarstellung eines Netzwerks.

- Zeilen: Startknoten
- Spalten: Zielknoten
- `1`: Kante vorhanden
- `0`: keine Kante vorhanden

```{r echo=TRUE}
A <- as_adjacency_matrix(g_klein, sparse = FALSE)
A
```

### Aus Matrix wird Graph

```{r echo=TRUE}
g_aus_matrix <- graph_from_adjacency_matrix(
  A,
  mode = "undirected",
  diag = FALSE
)

plot(g_aus_matrix)
```

### Rechnen mit Adjazenzmatrizen

Die Matrix `A` zeigt direkte Verbindungen.

Die Matrix `A %*% A` zählt Wege der Länge 2.

```{r echo=TRUE}
A2 <- A %*% A
A2
```

::: {.callout-note}
Wenn in `A2[i, j]` ein Wert größer als `0` steht, gibt es mindestens einen Weg von Knoten `i` nach Knoten `j` über genau einen Zwischenknoten.
:::

### Erreichbarkeit

Für kleine Graphen kann man Erreichbarkeit über Matrixpotenzen prüfen.

```{r echo=TRUE}
# Gewichtete Adjazenzmatrix in eine 0/1-Matrix umwandeln
A_bin <- ifelse(A > 0, 1, 0)

# Wege mit Länge 1, 2 und 3 berechnen
wege_1 <- A_bin
wege_2 <- A_bin %*% A_bin
wege_3 <- A_bin %*% A_bin %*% A_bin

# Prüfen, ob mindestens ein Weg existiert
R <- (wege_1 + wege_2 + wege_3) > 0

# TRUE/FALSE in 1/0 umwandeln
ifelse(R, 1, 0)
```

### Erreichbarkeit
::: {.callout-tip}
Die Erreichbarkeitsmatrix zeigt, ob Knoten über Wege bis zu einer bestimmten Länge verbunden sind.
:::

### Mini-Übung 2: Adjazenzmatrix und Erreichbarkeit

Gegeben ist die folgende gerichtete Adjazenzmatrix.

```{r echo=TRUE}
A <- matrix(
  c(0, 1, 0, 0,
    0, 0, 1, 1,
    0, 0, 0, 1,
    0, 0, 0, 0),
  nrow = 4,
  byrow = TRUE
)
rownames(A) <- colnames(A) <- c("A", "B", "C", "D")
A
```

### Mini-Übung 2: Adjazenzmatrix und Erreichbarkeit
Bearbeiten Sie:

1. Berechnen Sie `A %*% A`.
2. Interpretieren Sie den Eintrag in Zeile `A`, Spalte `C`.
3. Welche Knoten sind von `A` über höchstens zwei Schritte erreichbar?




# Netzwerkdaten einlesen

### Harry-Potter-Daten einlesen

In echten Projekten liegen Netzwerkdaten häufig in Dateien.

```{r echo=TRUE, eval=FALSE}
characters <- read.csv("characters.csv", header = TRUE, as.is = TRUE)
relations  <- read.csv("relations.csv",  header = TRUE, as.is = TRUE)
```

Die Daten bestehen aus:

- `characters.csv`: Knoten, also Figuren
- `relations.csv`: Kanten, also Beziehungen

::: {.callout-note}
Im Harry-Potter-Beispiel steht `+` für positive und `-` für negative Beziehungen.
:::

### Daten prüfen

Vor dem Erzeugen des Graphen sollten die Daten geprüft werden.

```{r echo=TRUE, eval=FALSE}
nrow(characters)
length(unique(characters$id))

nrow(relations)
nrow(unique(relations[, c("source", "target")]))

knoten_ids <- as.character(characters$id)
kanten_ids <- as.character(unique(c(relations$source, relations$target)))
setdiff(kanten_ids, knoten_ids)
```

::: {.callout-tip}
Wenn `setdiff()` leer ist, verweisen alle Kanten auf vorhandene Knoten.
:::

### Doppelte Kanten verdichten

Zwischen denselben Figuren können mehrere Beziehungen vorkommen.

```{r echo=TRUE, eval=FALSE}
relations_gewichtet <- aggregate(
  x = list(weight = rep(1, nrow(relations))),
  by = list(
    source = relations$source,
    target = relations$target,
    type   = relations$type
  ),
  FUN = sum
)

relations_gewichtet$source <- as.character(relations_gewichtet$source)
relations_gewichtet$target <- as.character(relations_gewichtet$target)

head(relations_gewichtet)
```

::: {.callout-note}
Die Spalte `weight` zählt, wie häufig eine bestimmte Beziehung vorkommt.
:::

### Knotendaten für igraph vorbereiten

`igraph` verwendet das Attribut `name` als Knoten-ID.

```{r echo=TRUE, eval=FALSE}
characters_igraph <- data.frame(
  name      = as.character(characters$id),
  character = characters$name,
  bio       = characters$bio,
  house     = trimws(characters$house),
  alive     = trimws(characters$alive)
)

head(characters_igraph)
```

### Harry-Potter-Netzwerk erzeugen

```{r echo=TRUE, eval=FALSE}
g_hp <- graph_from_data_frame(
  d = relations_gewichtet,
  vertices = characters_igraph,
  directed = TRUE
)

g_hp
```
### Harry-Potter-Netzwerk erzeugen

Das Netzwerk enthält:

- Figuren als Knoten
- Beziehungen als gerichtete Kanten
- Attribute wie `house`, `type` und `weight`

### Attribute auslesen

```{r echo=TRUE, eval=FALSE}
V(g_hp)$character[1:10]
V(g_hp)$house[1:10]

E(g_hp)$type[1:10]
E(g_hp)$weight[1:10]
```

::: {.callout-tip}
Mit `V(g)` greifen Sie auf Knoten zu.  
Mit `E(g)` greifen Sie auf Kanten zu.
:::

### Adjazenzmatrix aus Harry-Potter-Netzwerk

```{r echo=TRUE, eval=FALSE}
A_hp <- as_adjacency_matrix(
  g_hp,
  attr = "weight",
  sparse = FALSE
)

A_hp[1:6, 1:6]
```

::: {.callout-note}
Wenn `attr = "weight"` gesetzt ist, enthält die Matrix Kantengewichte statt nur `0` und `1`.
:::

### Mini-Übung 3: Harry-Potter-Netzwerk

Arbeiten Sie mit `characters.csv` und `relations.csv`.

1. Lesen Sie beide Dateien ein.
2. Prüfen Sie, ob alle Kanten auf vorhandene Figuren verweisen.
3. Verdichten Sie doppelte Kanten zu gewichteten Kanten.
4. Erzeugen Sie ein gerichtetes `igraph`-Objekt.
5. Geben Sie die zehn Figuren mit dem höchsten Grad aus.
6. Visualisieren Sie die zehn Figuren. 

# Netzwerk-Visualisierung

### Netzwerk-Visualisierung

Die einfachste Visualisierung entsteht mit `plot()`.

```{r echo=TRUE, eval=FALSE}
plot(g_hp)
```

::: {.callout-important}
Die erste Netzwerkvisualisierung ist oft unübersichtlich. Das ist normal. Gute Netzwerkvisualisierung entsteht schrittweise.
:::

### Labels reduzieren

Bei größeren Netzwerken überlappen Labels schnell.

```{r echo=TRUE, eval=FALSE}
plot(
  g_hp,
  vertex.label = NA,
  vertex.size = 6,
  edge.arrow.size = 0.3
)
```

::: {.callout-tip}
Nicht jeder Knoten muss beschriftet werden.
:::

### Layouts

Ein Layout bestimmt, wo Knoten im Plot platziert werden.

```{r echo=TRUE, eval=FALSE}
set.seed(123)
layout_hp <- layout_with_fr(g_hp)

plot(
  g_hp,
  layout = layout_hp,
  vertex.label = NA,
  vertex.size = 6,
  edge.arrow.size = 0.3
)
```

### Layouts
::: {.callout-note}
Viele Layouts enthalten Zufall. Für reproduzierbare Grafiken: `set.seed()` setzen oder das Layout speichern. Eine Übersicht über Layout-Funktionen findet sich in der
[`igraph`-Dokumentation zu Layouts](https://r.igraph.org/articles/igraph.html#layouts-and-plotting).
:::

### Knoten nach Attribut einfärben

```{r echo=TRUE, eval=FALSE}
house_farbe <- c(
  "Gryffindor" = "firebrick",
  "Slytherin" = "darkgreen",
  "Ravenclaw" = "steelblue",
  "Hufflepuff" = "goldenrod",
  "no information" = "grey80"
)

V(g_hp)$color <- unname(house_farbe[V(g_hp)$house])
V(g_hp)$color[is.na(V(g_hp)$color)] <- "grey80"
```

### Plot mit Farben und Legende

```{r echo=TRUE, eval=FALSE}
plot(
  g_hp,
  layout = layout_hp,
  vertex.label = NA,
  vertex.size = 7,
  edge.arrow.size = 0.3
)

legend(
  "topleft",
  legend = names(house_farbe),
  col = house_farbe,
  pch = 19,
  bty = "n"
)
```

### Knotengröße nach Grad

Der Grad beschreibt, mit wie vielen Kanten ein Knoten verbunden ist.

```{r echo=TRUE, eval=FALSE}
grad_gesamt <- degree(g_hp, mode = "all")
V(g_hp)$size <- 4 + grad_gesamt * 0.6

plot(
  g_hp,
  layout = layout_hp,
  vertex.label = NA,
  vertex.size = V(g_hp)$size,
  edge.arrow.size = 0.3
)
```

### Kanten nach Beziehungstyp gestalten

```{r echo=TRUE, eval=FALSE}
E(g_hp)$color <- ifelse(E(g_hp)$type == "+", "darkblue", "firebrick")
E(g_hp)$lty   <- ifelse(E(g_hp)$type == "+", 1, 2)
E(g_hp)$width <- 1 + E(g_hp)$weight

plot(
  g_hp,
  layout = layout_hp,
  vertex.label = NA,
  vertex.size = V(g_hp)$size,
  edge.arrow.size = 0.3,
  edge.curved = 0.2
)
```

### Teilnetzwerk visualisieren

Bei größeren Netzwerken ist ein Ausschnitt oft lesbarer.

```{r echo=TRUE, eval=FALSE}
g_gryffindor <- induced_subgraph(
  g_hp,
  vids = V(g_hp)[house == "Gryffindor"]
)

plot(
  g_gryffindor,
  layout = layout_with_fr(g_gryffindor),
  vertex.label = V(g_gryffindor)$character,
  vertex.label.cex = 0.7,
  vertex.size = 6 + degree(g_gryffindor, mode = "all"),
  edge.arrow.size = 0.4,
  edge.curved = 0.2,
  main = "Teilnetzwerk: Gryffindor"
)
```

### Zusammenfassung

- Netzwerke bestehen aus **Knoten** und **Kanten**.
- Kantenlisten sind praktisch zum Speichern und Einlesen.
- Knotenlisten ergänzen Attribute.
- Adjazenzmatrizen sind nützlich für rechnerische Fragen.
- Matrixprodukte zeigen Wege über mehrere Schritte.
- Gute Netzwerkplots entstehen iterativ: Layout, Labels, Farben, Größen und Kanten gestalten.

### Quellen

Grundlage: Kapitel „Daten visualisieren mit igraph“ aus dem R-Programmierung-Skript:  
<https://bna2022.github.io/Intro2R/chapters/06-graphen.html>
