---
title: "Daten transformieren"
---

::: {.callout-tip title="Lernziele"}
Lernziele dieses Kapitels sind:

-   die wichtigsten Kontrollstrukturen kennen
:::

## Kontrollstrukturen

Mit Kontrollstrukturen kann man:

-   mehrere Befehle zusammenfassen,
-   Entscheidungen treffen,
-   Abläufe wiederholen.

### Anweisungsblöcke

Ein **Anweisungsblock** fasst mehrere Befehle zusammen. In R werden Blöcke mit geschweiften Klammern `{ }` definiert.

#### Syntax

``` r
{
  Befehl1
  Befehl2
  Befehl3
}
```

**Beispiel: Berechnung eines BMI**

```{r}
{
  gewicht <- 72
  groesse <- 1.78
  bmi <- gewicht / groesse^2
  bmi
}
```

Alle Befehle werden nacheinander ausgeführt. Der letzte Ausdruck wird ausgegeben.

### Bedingte Anweisungen und Verzweigungen

Mit Bedingungen kann Code nur dann ausgeführt werden, wenn bestimmte Kriterien erfüllt sind.

#### if-Anweisung

**Syntax**

``` r
if (Bedingung) {
  Befehle
}
```

**Beispiel: Fieber erkennen**

```{r}
temperatur <- 38.5

if (temperatur >= 38) {
  print("Fieber vorhanden")
}
```

------------------------------------------------------------------------

#### if ... else

**Syntax**

``` r
if (Bedingung) {
  Befehle_wenn_wahr
} else {
  Befehle_wenn_falsch
}
```

**Beispiel: Blutdruckbewertung**

```{r}
systole <- 128

if (systole >= 140) {
  print("Hypertonie möglich")
} else {
  print("Normalbereich")
}
```

------------------------------------------------------------------------

#### if ... else if ... else

Mit dieser Struktur können mehrere Fälle unterschieden werden.

**Beispiel: BMI-Klassifikation**

```{r}
bmi <- 27.4

if (bmi < 18.5) {
  print("Untergewicht")
} else if (bmi < 25) {
  print("Normalgewicht")
} else if (bmi < 30) {
  print("Übergewicht")
} else {
  print("Adipositas")
}
```

#### Wichtige Vergleichsoperatoren

| Operator | Bedeutung      |
|----------|----------------|
| `==`     | gleich         |
| `!=`     | ungleich       |
| `>`      | größer         |
| `<`      | kleiner        |
| `>=`     | größer gleich  |
| `<=`     | kleiner gleich |

#### Logische Operatoren

| Operator | Bedeutung |
|----------|-----------|
| `&`      | und       |
| `|`      | oder      |
| `!`      | nicht     |

**Beispiel**

```{r}
alter <- 67
raucher <- TRUE

if (alter > 65 & raucher) {
  print("Erhöhtes Risiko")
}
```

------------------------------------------------------------------------

### Schleifen

Schleifen wiederholen Befehle mehrfach.

#### for-Schleife

Die `for`-Schleife wird verwendet, wenn bekannt ist, wie oft etwas wiederholt werden soll.

**Syntax**

``` r
for (variable in werte) {
  Befehle
}
```

**Beispiel: Messwerte ausgeben**

```{r}
werte <- c(4.2, 5.1, 6.0)

for (wert in werte) {
  print(wert)
}
```

**Beispiel: Mittelwert mehrerer Proben berechnen**

```{r}
proben <- c(8.1, 7.9, 8.4, 8.0)

summe <- 0

for (wert in proben) {
  summe <- summe + wert
}

mittelwert <- summe / length(proben)
mittelwert
```

------------------------------------------------------------------------

#### while-Schleife

Die `while`-Schleife läuft so lange, wie eine Bedingung wahr ist.

**Syntax**

``` r
while (Bedingung) {
  Befehle
}
```

**Beispiel: Zellwachstum**

```{r}
zellen <- 100

while (zellen < 1000) {
  zellen <- zellen * 2
  print(zellen)
}
```

------------------------------------------------------------------------

#### repeat-Schleife

Die `repeat`-Schleife läuft unbegrenzt, bis sie mit `break` beendet wird.

**Beispiel**

```{r}
wert <- 1

repeat {
  wert <- wert * 2
  print(wert)

  if (wert > 100) {
    break
  }
}
```

------------------------------------------------------------------------

#### break und next

##### break

`break` beendet eine Schleife sofort.

```{r}
for (i in 1:10) {
  if (i == 5) {
    break
  }
  print(i)
}
```

##### next

`next` überspringt den aktuellen Schleifendurchlauf.

```{r}
for (i in 1:5) {
  if (i == 3) {
    next
  }
  print(i)
}
```

------------------------------------------------------------------------

### Typische Fehler

#### Fehlende Klammern

``` r
x <- 5
if (x > 5)
  print(x)
```

Besser:

```{r}
x <- 6
if (x > 5) {
  print(x)
}
```

#### Endlosschleife

``` r
while (x < 10) {
  print(x)
}
```

Hier wird `x` nie verändert. Dadurch endet die Schleife nicht.

------------------------------------------------------------------------

### Zusammenfassung

| Struktur         | Zweck                             |
|------------------|-----------------------------------|
| `{}`             | Mehrere Befehle zusammenfassen    |
| `if`             | Bedingte Ausführung               |
| `if ... else`    | Zwei Alternativen                 |
| `if ... else if` | Mehrere Fälle                     |
| `for`            | Wiederholung mit bekannter Anzahl |
| `while`          | Wiederholung mit Bedingung        |
| `repeat`         | Wiederholung bis `break`          |

------------------------------------------------------------------------

# apply-Funktionen

Die apply-Familie ersetzt oft Schleifen.

Vorteile:

- kürzerer Code  
- übersichtlicher  
- oft schneller  
- leichter lesbar  

---

## apply()

Für Matrizen oder Data Frames.

**Syntax**

```r
apply(objekt, margin, funktion)
```

- `margin = 1` → zeilenweise  
- `margin = 2` → spaltenweise  

---

**Beispiel: Mittelwert pro Spalte**

```{r echo = TRUE,tidy = TRUE}
daten <- matrix(c(5,6,7,8,9,10), nrow = 3)

apply(daten, 2, mean)
```

**Beispiel: Maximum pro Zeile**

```{r echo = TRUE,tidy = TRUE}
apply(daten, 1, max)
```

---

## lapply()

Gibt immer eine **Liste** zurück.

```{r echo = TRUE,tidy = TRUE}
werte <- list(a = 1:3, b = 4:6)

lapply(werte, mean)
```


---

## sapply()

Versucht das Ergebnis zu vereinfachen.

```{r echo = TRUE,tidy = TRUE}
sapply(werte, mean)
```

---

## tapply()

Wendet Funktionen auf Gruppen an.

**Beispiel: Mittlere Glucose nach Gruppe**

```{r echo = TRUE,tidy = TRUE}
glucose <- c(90, 100, 130, 140)
gruppe  <- c("Kontrolle", "Kontrolle", "Diabetes", "Diabetes")

tapply(glucose, gruppe, mean)
```

---

## mapply()

Mehrere Vektoren gleichzeitig.

```r
mapply(function(x, y) x + y,
       c(1,2,3),
       c(10,20,30))
```

---

# Funktionales Programmieren

Hier werden Funktionen wie Daten behandelt:

- Funktionen an Funktionen übergeben  
- Funktionen erzeugen Funktionen  
- anonyme Funktionen verwenden  

---

## Anonyme Funktionen

```{r echo = TRUE,tidy = TRUE}
sapply(1:5, function(x) x^2)
```

---

**Beispiel: Log-Transformation**

```{r echo = TRUE,tidy = TRUE}
werte <- c(1, 10, 100)

sapply(werte, function(x) log10(x))
```

---

## Funktionen als Argumente

```{r echo = TRUE,tidy = TRUE}
analyse <- function(x, FUN) {
  FUN(x)
}

analyse(c(1,2,3), mean)
analyse(c(1,2,3), sd)
```

---

## Funktionen erzeugen Funktionen

```{r echo = TRUE,tidy = TRUE}
multiplier <- function(faktor) {
  function(x) x * faktor
}

mal2 <- multiplier(2)
mal5 <- multiplier(5)

mal2(10)
mal5(10)
```

---

## Typische Fehler

### Funktion nicht aufrufen

```r
bmi
```

statt:

```r
bmi(72, 1.78)
```

---

### Falscher Rückgabetyp bei lapply

```r
lapply(df, mean)
```

liefert Liste, kein Vektor.

Falls Vektor gewünscht:

```r
sapply(df, mean)
```


## Übungsaufgaben

### Aufgabe 1

Erstellen Sie ein Programm, das eine Körpertemperatur bewertet:

-   unter 37.5: Normal
-   37.5 bis 38: erhöht
-   über 38: Fieber

### Aufgabe 2

Berechnen Sie mit einer `for`-Schleife die Summe der Werte:

``` r
c(3, 5, 7, 2)
```

### Aufgabe 3

Simulieren Sie Zellteilungen mit einer `while`-Schleife, bis 10.000 Zellen erreicht sind.

------------------------------------------------------------------------
