---
title: "Daten transformieren"
---

::: {.callout-tip title="Lernziele"}
Lernziele dieses Kapitels sind:

Nach diesem Kapitel können Sie:

- **Kontrollstrukturen** wie `if`, `else`, `for`, `while` und `repeat` in R einsetzen.
- Bedingungen und Wiederholungen im Code formulieren.
- die Grundidee der **apply-Funktionen** erklären.
- `apply()`, `lapply()`, `sapply()`, `tapply()` und `mapply()` ihrem jeweiligen Einsatzbereich zuordnen.
- erklären, was **funktionales Programmieren** in R bedeutet.
- Funktionen als Objekte speichern, weitergeben und als Argumente verwenden.
- anonyme Funktionen in apply-Funktionen einsetzen.
- entscheiden, wann eine Schleife, eine apply-Funktion oder eine eigene Funktion sinnvoll ist.
:::

## Kontrollstrukturen

Mit Kontrollstrukturen kann man:

-   mehrere Befehle zusammenfassen,
-   Entscheidungen treffen,
-   Abläufe wiederholen.

### Anweisungsblöcke

Ein **Anweisungsblock** fasst mehrere Befehle zusammen. In R werden Blöcke mit geschweiften Klammern `{ }` definiert.

#### Syntax

``` r
{
  Befehl1
  Befehl2
  Befehl3
}
```

**Beispiel: Berechnung eines BMI**

```{r}
{
  gewicht <- 72
  groesse <- 1.78
  bmi <- gewicht / groesse^2
  bmi
}
```

Alle Befehle werden nacheinander ausgeführt. Der letzte Ausdruck wird ausgegeben.

### Bedingte Anweisungen und Verzweigungen

Mit Bedingungen kann Code nur dann ausgeführt werden, wenn bestimmte Kriterien erfüllt sind.

#### if-Anweisung

**Syntax**

``` r
if (Bedingung) {
  Befehle
}
```

**Beispiel: Fieber erkennen**

```{r}
temperatur <- 38.5

if (temperatur >= 38) {
  print("Fieber vorhanden")
}
```

------------------------------------------------------------------------

#### if ... else

**Syntax**

``` r
if (Bedingung) {
  Befehle_wenn_wahr
} else {
  Befehle_wenn_falsch
}
```

**Beispiel: Blutdruckbewertung**

```{r}
systole <- 128

if (systole >= 140) {
  print("Hypertonie möglich")
} else {
  print("Normalbereich")
}
```

------------------------------------------------------------------------

#### if ... else if ... else

Mit dieser Struktur können mehrere Fälle unterschieden werden.

**Beispiel: BMI-Klassifikation**

```{r}
bmi <- 27.4

if (bmi < 18.5) {
  print("Untergewicht")
} else if (bmi < 25) {
  print("Normalgewicht")
} else if (bmi < 30) {
  print("Übergewicht")
} else {
  print("Adipositas")
}
```

#### Wichtige Vergleichsoperatoren

| Operator | Bedeutung      |
|----------|----------------|
| `==`     | gleich         |
| `!=`     | ungleich       |
| `>`      | größer         |
| `<`      | kleiner        |
| `>=`     | größer gleich  |
| `<=`     | kleiner gleich |

#### Logische Operatoren

| Operator | Bedeutung |
|----------|-----------|
| `&`      | und       |
| `|`      | oder      |
| `!`      | nicht     |

**Beispiel**

```{r}
alter <- 67
raucher <- TRUE

if (alter > 65 & raucher) {
  print("Erhöhtes Risiko")
}
```

------------------------------------------------------------------------

### Schleifen

Schleifen wiederholen Befehle mehrfach.

#### for-Schleife

Die `for`-Schleife wird verwendet, wenn bekannt ist, wie oft etwas wiederholt werden soll.

**Syntax**

``` r
for (variable in werte) {
  Befehle
}
```

**Beispiel: Messwerte ausgeben**

```{r}
werte <- c(4.2, 5.1, 6.0)

for (wert in werte) {
  print(wert)
}
```

**Beispiel: Mittelwert mehrerer Proben berechnen**

```{r}
proben <- c(8.1, 7.9, 8.4, 8.0)

summe <- 0

for (wert in proben) {
  summe <- summe + wert
}

mittelwert <- summe / length(proben)
mittelwert
```

------------------------------------------------------------------------

#### while-Schleife

Die `while`-Schleife läuft so lange, wie eine Bedingung wahr ist.

**Syntax**

``` r
while (Bedingung) {
  Befehle
}
```

**Beispiel: Zellwachstum**

```{r}
zellen <- 100

while (zellen < 1000) {
  zellen <- zellen * 2
  print(zellen)
}
```

------------------------------------------------------------------------

#### repeat-Schleife

Die `repeat`-Schleife läuft unbegrenzt, bis sie mit `break` beendet wird.

**Beispiel**

```{r}
wert <- 1

repeat {
  wert <- wert * 2
  print(wert)

  if (wert > 100) {
    break
  }
}
```

------------------------------------------------------------------------

#### break und next

##### break

`break` beendet eine Schleife sofort.

```{r}
for (i in 1:10) {
  if (i == 5) {
    break
  }
  print(i)
}
```

##### next

`next` überspringt den aktuellen Schleifendurchlauf.

```{r}
for (i in 1:5) {
  if (i == 3) {
    next
  }
  print(i)
}
```

------------------------------------------------------------------------

### Typische Fehler

#### Fehlende Klammern

``` r
x <- 5
if (x > 5)
  print(x)
```

Besser:

```{r}
x <- 6
if (x > 5) {
  print(x)
}
```

#### Endlosschleife

``` r
while (x < 10) {
  print(x)
}
```

Hier wird `x` nie verändert. Dadurch endet die Schleife nicht.

------------------------------------------------------------------------

### Zusammenfassung

| Struktur         | Zweck                             |
|------------------|-----------------------------------|
| `{}`             | Mehrere Befehle zusammenfassen    |
| `if`             | Bedingte Ausführung               |
| `if ... else`    | Zwei Alternativen                 |
| `if ... else if` | Mehrere Fälle                     |
| `for`            | Wiederholung mit bekannter Anzahl |
| `while`          | Wiederholung mit Bedingung        |
| `repeat`         | Wiederholung bis `break`          |

------------------------------------------------------------------------

# apply-Funktionen

Die `apply`-Familie besteht aus mehreren Funktionen, mit denen man eine
Funktion wiederholt auf mehrere Elemente eines Objekts anwenden kann.

Sie wird häufig verwendet, wenn man sonst eine Schleife schreiben würde.

Typische Anwendungen sind:

- Mittelwerte mehrerer Spalten berechnen
- Funktionen auf jede Spalte eines Data Frames anwenden
- Gruppenweise Kennwerte berechnen
- Mehrere Vektoren gleichzeitig verarbeiten
- Datentypen prüfen
- fehlende Werte zählen

Die wichtigsten Funktionen sind:

| Funktion | Typischer Einsatz | Ergebnis |
|---|---|---|
| `apply()` | Matrizen, Zeilen oder Spalten | Vektor, Matrix oder Liste |
| `lapply()` | Listen oder Data Frames | immer Liste |
| `sapply()` | Listen oder Data Frames | vereinfachtes Ergebnis |
| `tapply()` | Werte nach Gruppen auswerten | gruppiertes Ergebnis |
| `mapply()` | mehrere Vektoren gleichzeitig | Vektor, Matrix oder Liste |

---

## Grundidee der apply-Funktionen

Viele Aufgaben folgen demselben Muster:

> Nimm mehrere Elemente und wende auf jedes Element dieselbe Funktion an.

Zum Beispiel:

```r
x <- list(
  a = c(1, 2, 3),
  b = c(4, 5, 6),
  c = c(7, 8, 9)
)
```


Wir möchten für jedes Element den Mittelwert berechnen.

Mit einer Schleife:

```r
ergebnis <- list()

for (i in names(x)) {
  ergebnis[[i]] <- mean(x[[i]])
}

ergebnis
```

Mit `lapply()` kürzer:

```r
lapply(x, mean)
```

Die apply-Funktion übernimmt hier die Wiederholung.

---

## `apply()`

`apply()` wird vor allem bei Matrizen verwendet.

Allgemeine Form:

```r
apply(X, MARGIN, FUN)
```

Dabei bedeutet:

| Argument | Bedeutung |
|---|---|
| `X` | Objekt, meist Matrix |
| `MARGIN = 1` | Funktion zeilenweise anwenden |
| `MARGIN = 2` | Funktion spaltenweise anwenden |
| `FUN` | Funktion, die angewendet werden soll |

---

### Beispielmatrix

```r
werte <- matrix(
  c(5, 6, 7,
    8, 9, 10,
    11, 12, 13),
  nrow = 3,
  byrow = TRUE
)

werte
```

Die Matrix sieht so aus:

```r
     [,1] [,2] [,3]
[1,]    5    6    7
[2,]    8    9   10
[3,]   11   12   13
```

---

### `apply()` zeilenweise

Mit `MARGIN = 1` wird die Funktion auf jede Zeile angewendet.

```r
apply(werte, 1, mean)
```

Ausgabe:

```r
[1]  6  9 12
```

Erklärung:

```r
mean(c(5, 6, 7))
mean(c(8, 9, 10))
mean(c(11, 12, 13))
```

R berechnet also den Mittelwert jeder Zeile.

---

### `apply()` spaltenweise

Mit `MARGIN = 2` wird die Funktion auf jede Spalte angewendet.

```r
apply(werte, 2, mean)
```

Ausgabe:

```r
[1]  8  9 10
```

Erklärung:

```r
mean(c(5, 8, 11))
mean(c(6, 9, 12))
mean(c(7, 10, 13))
```

R berechnet also den Mittelwert jeder Spalte.

---

### Weitere Beispiele mit `apply()`

Maximum pro Zeile:

```r
apply(werte, 1, max)
```

Minimum pro Spalte:

```r
apply(werte, 2, min)
```

Summe pro Zeile:

```r
apply(werte, 1, sum)
```

Standardabweichung pro Spalte:

```r
apply(werte, 2, sd)
```

---

### `apply()` mit eigener Funktion

Man kann auch eigene Funktionen verwenden.

```r
apply(werte, 1, function(x) max(x) - min(x))
```

Hier wird für jede Zeile die Spannweite berechnet.

Ausgabe:

```r
[1] 2 2 2
```

Die anonyme Funktion

```r
function(x) max(x) - min(x)
```

nimmt jeweils eine Zeile entgegen und berechnet:

```r
größter Wert - kleinster Wert
```

---

### Wichtiger Hinweis zu Data Frames

`apply()` kann auch auf Data Frames angewendet werden, ist dort aber mit Vorsicht zu verwenden.

Beispiel:

```r
df <- data.frame(
  alter = c(23, 34, 45),
  groesse = c(1.70, 1.82, 1.65)
)

apply(df, 2, mean)
```

Das funktioniert, weil alle Spalten numerisch sind.

Problematisch wird es bei gemischten Datentypen:

```r
df2 <- data.frame(
  name = c("Anna", "Ben", "Clara"),
  alter = c(23, 34, 45),
  groesse = c(1.70, 1.82, 1.65)
)

apply(df2, 2, mean)
```

Hier kann es zu Problemen kommen, weil `apply()` den Data Frame intern oft in eine Matrix umwandelt.

Eine Matrix kann aber nur einen Datentyp enthalten. Wenn eine Textspalte vorhanden ist, werden deshalb häufig auch die numerischen Werte in Text umgewandelt.

Für Data Frames sind deshalb oft `lapply()` oder `sapply()` besser geeignet.

---


## `lapply()`

`lapply()` steht für **list apply**.

Allgemeine Form:

```r
lapply(X, FUN)
```

Wichtig:

> `lapply()` gibt immer eine Liste zurück.

---

### Beispiel mit Liste

```r
messwerte <- list(
  patient_a = c(120, 125, 130),
  patient_b = c(140, 138, 142),
  patient_c = c(110, 115, 118)
)

lapply(messwerte, mean)
```

Ausgabe:

```r
$patient_a
[1] 125

$patient_b
[1] 140

$patient_c
[1] 114.3333
```

Jedes Listenelement wird einzeln an `mean()` übergeben.

---

### `lapply()` bei Data Frames

Ein Data Frame ist intern eine Liste von Spalten.

Deshalb kann man `lapply()` sehr gut auf Data Frames anwenden.

```r
daten <- data.frame(
  alter = c(23, 34, 45),
  gewicht = c(65, 82, 74),
  puls = c(70, 80, 76)
)

lapply(daten, mean)
```

Ausgabe:

```r
$alter
[1] 34

$gewicht
[1] 73.66667

$puls
[1] 75.33333
```

Hier wird der Mittelwert für jede Spalte berechnet.

---

### Datentypen mit `lapply()` prüfen

```r
lapply(daten, class)
```

Ausgabe:

```r
$alter
[1] "numeric"

$gewicht
[1] "numeric"

$puls
[1] "numeric"
```

Das ist besonders hilfreich, wenn man einen Data Frame untersucht.

---

### `lapply()` mit eigener Funktion

```r
lapply(daten, function(x) {
  c(
    mittelwert = mean(x),
    minimum = min(x),
    maximum = max(x)
  )
})
```

Ausgabe:

```r
$alter
mittelwert   minimum   maximum 
       34        23        45 

$gewicht
mittelwert   minimum   maximum 
 73.66667        65        82 

$puls
mittelwert   minimum   maximum 
 75.33333        70        80
```

Hier wird auf jede Spalte dieselbe kleine Auswertungsfunktion angewendet.

---

## `sapply()`

`sapply()` ist ähnlich wie `lapply()`.

Der wichtigste Unterschied:

> `sapply()` versucht, das Ergebnis zu vereinfachen.

Das bedeutet:

- Wenn möglich, wird eine Liste in einen Vektor umgewandelt.
- Wenn möglich, wird eine Liste in eine Matrix umgewandelt.
- Wenn das nicht eindeutig möglich ist, bleibt das Ergebnis eine Liste.

---

### Beispiel: `lapply()` versus `sapply()`

```r
werte <- list(
  a = c(1, 2, 3),
  b = c(4, 5, 6)
)

lapply(werte, mean)
```

Ausgabe:

```r
$a
[1] 2

$b
[1] 5
```

Mit `sapply()`:

```r
sapply(werte, mean)
```

Ausgabe:

```r
a b 
2 5
```

Das Ergebnis ist jetzt ein Vektor.

---

### `sapply()` bei Data Frames

```r
sapply(daten, mean)
```

Ausgabe:

```r
   alter  gewicht      puls 
34.00000 73.66667 75.33333
```

Das ist oft praktischer als `lapply()`, wenn man einen übersichtlichen numerischen Ergebnisvektor möchte.

---

### `sapply()` zum Prüfen von Datentypen

```r
patienten <- data.frame(
  id = c("P001", "P002", "P003"),
  alter = c(45, 52, 39),
  gruppe = c("Kontrolle", "Therapie", "Therapie"),
  crp = c(3.2, 7.8, 5.1)
)

sapply(patienten, class)
```

Mögliche Ausgabe:

```r
         id       alter      gruppe         crp 
"character"   "numeric" "character"   "numeric"
```

Das ist eine sehr typische Anwendung von `sapply()`.

---

### `sapply()` mit logischer Prüfung

Man kann mit `sapply()` prüfen, welche Spalten numerisch sind.

```r
sapply(patienten, is.numeric)
```

Ausgabe:

```r
    id  alter gruppe    crp 
 FALSE   TRUE  FALSE   TRUE
```

Damit sieht man sofort, auf welche Spalten man mathematische Funktionen anwenden kann.

---

### Mittelwerte nur für numerische Spalten berechnen

```r
numerisch <- sapply(patienten, is.numeric)

sapply(patienten[numerisch], mean)
```

Ausgabe:

```r
alter   crp 
45.33  5.37
```

Das ist sehr praktisch bei Data Frames mit gemischten Datentypen.

---

## `tapply()`

`tapply()` wird verwendet, wenn Werte nach Gruppen ausgewertet werden sollen.

Allgemeine Form:

```r
tapply(X, INDEX, FUN)
```

Dabei bedeutet:

| Argument | Bedeutung |
|---|---|
| `X` | numerischer Vektor mit Werten |
| `INDEX` | Gruppierungsvariable |
| `FUN` | Funktion, die pro Gruppe angewendet wird |

---

### Beispiel: Mittelwert nach Gruppe

```r
crp <- c(3.2, 4.1, 7.8, 6.5, 5.9, 2.8)
gruppe <- c("Kontrolle", "Kontrolle", "Therapie",
            "Therapie", "Therapie", "Kontrolle")

tapply(crp, gruppe, mean)
```

Ausgabe:

```r
Kontrolle  Therapie 
 3.366667  6.733333
```

Hier wird der Mittelwert von `crp` getrennt nach Gruppe berechnet.

---

### `tapply()` mit anderen Funktionen

Maximum pro Gruppe:

```r
tapply(crp, gruppe, max)
```

Minimum pro Gruppe:

```r
tapply(crp, gruppe, min)
```

Median pro Gruppe:

```r
tapply(crp, gruppe, median)
```

Standardabweichung pro Gruppe:

```r
tapply(crp, gruppe, sd)
```

---

### `tapply()` mit Data-Frame-Spalten

```r
lab <- data.frame(
  patient_id = c("P001", "P002", "P003", "P004", "P005", "P006"),
  gruppe = c("Kontrolle", "Kontrolle", "Therapie",
             "Therapie", "Therapie", "Kontrolle"),
  alter = c(45, 52, 39, 61, 48, 55),
  crp_mg_l = c(3.2, 4.1, 7.8, 6.5, 5.9, 2.8)
)

tapply(lab$crp_mg_l, lab$gruppe, mean)
```

Ausgabe:

```r
Kontrolle  Therapie 
 3.366667  6.733333
```

---

### Mehrere Kennwerte mit `tapply()`

`tapply()` kann auch mit selbst geschriebenen Funktionen kombiniert werden.

```r
tapply(lab$crp_mg_l, lab$gruppe, function(x) {
  c(
    mittelwert = mean(x),
    median = median(x),
    maximum = max(x)
  )
})
```

Das Ergebnis ist etwas komplexer, weil pro Gruppe mehrere Werte berechnet werden.

Eine übersichtlichere Variante ist:

```r
aggregate(crp_mg_l ~ gruppe, data = lab, FUN = mean)
```

Oder für mehrere Kennwerte:

```r
aggregate(crp_mg_l ~ gruppe, data = lab, FUN = function(x) {
  c(
    mittelwert = mean(x),
    median = median(x),
    maximum = max(x)
  )
})
```

Für den Einstieg ist `tapply()` aber sehr gut geeignet, um das Prinzip gruppierter Berechnungen zu verstehen.

---

## `mapply()`

`mapply()` wird verwendet, wenn eine Funktion mehrere Eingaben gleichzeitig braucht.

Allgemeine Form:

```r
mapply(FUN, ...)
```

Dabei steht `...` für mehrere Vektoren oder Listen, die parallel verarbeitet werden.

---

### Einfaches Beispiel

```r
x <- c(1, 2, 3)
y <- c(10, 20, 30)

mapply(function(a, b) a + b, x, y)
```

Ausgabe:

```r
[1] 11 22 33
```

Das entspricht:

```r
1 + 10
2 + 20
3 + 30
```

---

### Beispiel: BMI berechnen

```r
gewicht <- c(70, 82, 65)
groesse <- c(1.75, 1.82, 1.68)

mapply(function(g, h) g / h^2, gewicht, groesse)
```

Ausgabe:

```r
[1] 22.85714 24.75546 23.03005
```

Hier bekommt die Funktion immer zwei Werte gleichzeitig:

```r
gewicht[1] und groesse[1]
gewicht[2] und groesse[2]
gewicht[3] und groesse[3]
```

---

### `mapply()` mit benannter Funktion

Man kann zuerst eine eigene Funktion schreiben:

```r
bmi <- function(gewicht, groesse) {
  gewicht / groesse^2
}
```

Dann kann man diese Funktion mit `mapply()` verwenden:

```r
mapply(bmi, gewicht, groesse)
```

Das ist oft übersichtlicher als eine anonyme Funktion.

---

## apply-Funktionen im Vergleich

### Beispiel-Datensatz

```r
lab <- data.frame(
  patient_id = c("P001", "P002", "P003", "P004", "P005", "P006"),
  gruppe = c("Kontrolle", "Kontrolle", "Therapie",
             "Therapie", "Therapie", "Kontrolle"),
  alter = c(45, 52, 39, 61, 48, 55),
  crp_mg_l = c(3.2, 4.1, 7.8, 6.5, 5.9, 2.8),
  glucose = c(90, 95, 130, 125, 118, 88)
)
```

---

### Welche Spalten sind numerisch?

```r
sapply(lab, is.numeric)
```

Ausgabe:

```r
patient_id     gruppe      alter   crp_mg_l    glucose 
     FALSE      FALSE       TRUE       TRUE       TRUE
```

---

### Mittelwerte aller numerischen Spalten

```r
num_spalten <- sapply(lab, is.numeric)

sapply(lab[num_spalten], mean)
```

Ausgabe:

```r
    alter  crp_mg_l   glucose 
50.000000  5.050000 107.666667
```

---

### Mittelwert von CRP nach Gruppe

```r
tapply(lab$crp_mg_l, lab$gruppe, mean)
```

Ausgabe:

```r
Kontrolle  Therapie 
 3.366667  6.733333
```

---

### Maximum von Glucose nach Gruppe

```r
tapply(lab$glucose, lab$gruppe, max)
```

Ausgabe:

```r
Kontrolle  Therapie 
       95       130
```

---

## Typische Fehler

### Fehler 1: `apply()` auf gemischte Data Frames anwenden

```r
apply(lab, 2, mean)
```

Problem:

Der Data Frame enthält Textspalten wie `patient_id` und `gruppe`.
Dadurch kann `mean()` nicht sinnvoll auf alle Spalten angewendet werden.

Besser:

```r
num_spalten <- sapply(lab, is.numeric)

sapply(lab[num_spalten], mean)
```

---

### Fehler 2: `lapply()` gibt eine Liste zurück

```r
lapply(lab[num_spalten], mean)
```

Das Ergebnis ist eine Liste.

Wenn man lieber einen Vektor möchte:

```r
sapply(lab[num_spalten], mean)
```

---

### Fehler 3: `MARGIN` bei `apply()` verwechseln

```r
apply(werte, 1, mean)
```

bedeutet zeilenweise.

```r
apply(werte, 2, mean)
```

bedeutet spaltenweise.

Merksatz:

> `1` steht für Zeilen, `2` steht für Spalten.

---

### Fehler 4: Fehlende Werte nicht beachten

```r
x <- c(3, 4, NA, 6)

mean(x)
```

Ausgabe:

```r
[1] NA
```

Besser:

```r
mean(x, na.rm = TRUE)
```

Das funktioniert auch mit apply-Funktionen:

```r
sapply(lab[num_spalten], mean, na.rm = TRUE)
```

---

# Funktionales Programmieren

Im vorherigen Abschnitt wurden die `apply`-Funktionen eingeführt. Dort stand vor allem die Frage im Mittelpunkt:

> Wie kann eine Funktion auf mehrere Elemente angewendet werden?

Funktionales Programmieren geht einen Schritt weiter. Hier werden Funktionen selbst als Objekte behandelt. Das bedeutet:

- Funktionen können gespeichert werden.
- Funktionen können an andere Funktionen übergeben werden.
- Funktionen können innerhalb anderer Funktionen erzeugt werden.
- Funktionen können direkt dort definiert werden, wo sie gebraucht werden.

In R ist das besonders wichtig, weil viele Arbeitsschritte in der Datenanalyse immer wieder nach demselben Muster ablaufen:

> Nimm Daten, wende eine Funktion darauf an und gib ein Ergebnis zurück.

---

## Funktionen sind Objekte

In R kann eine Funktion wie ein anderes Objekt gespeichert werden.

```r
quadrat <- function(x) {
  x^2
}
```

Hier wird eine Funktion erstellt und im Objekt `quadrat` gespeichert.

Die Funktion kann anschließend wie gewohnt aufgerufen werden:

```r
quadrat(4)
```

Ausgabe:

```r
[1] 16
```

Wichtig ist der Unterschied zwischen dem Funktionsobjekt und dem Funktionsaufruf.

```r
quadrat
```

Ausgabe:

```r
function(x) {
  x^2
}
```

Hier wird die Funktion selbst angezeigt.

```r
quadrat(4)
```

Ausgabe:

```r
[1] 16
```

Hier wird die Funktion ausgeführt.

Merksatz:

> Ohne Klammern sieht man die Funktion.  
> Mit Klammern wird die Funktion ausgeführt.

---

## Warum ist das nützlich?

Dass Funktionen als Objekte behandelt werden können, macht R sehr flexibel. Zum Beispiel können wir eine Funktion speichern:

```r
kennzahl <- mean
```

Nun enthält `kennzahl` die Funktion `mean()`.

```r
kennzahl(c(2, 4, 6))
```

Ausgabe:

```r
[1] 4
```

Das wirkt zunächst ungewohnt, zeigt aber eine wichtige Idee:

> Funktionen können wie andere Objekte weitergegeben und verwendet werden.

Diese Idee steckt auch hinter vielen `apply`-Funktionen.

```r
werte <- list(
  a = c(2, 4, 6),
  b = c(10, 20, 30)
)

sapply(werte, mean)
```

Ausgabe:

```r
 a  b 
 4 20 
```

Hier wird die Funktion `mean` an `sapply()` übergeben. `sapply()` entscheidet, auf welche Elemente `mean()` angewendet wird.

---

## Anonyme Funktionen

Manchmal braucht man eine Funktion nur ein einziges Mal. Dann muss man ihr keinen eigenen Namen geben. Eine solche Funktion nennt man **anonyme Funktion**.

Beispiel:

```r
sapply(1:5, function(x) x^2)
```

Ausgabe:

```r
[1]  1  4  9 16 25
```

Die Funktion

```r
function(x) x^2
```

wird direkt innerhalb von `sapply()` definiert. Sie hat keinen Namen, sondern wird sofort verwendet.

---

## Anonyme Funktionen Schritt für Schritt

Der folgende Ausdruck kann zunächst schwer lesbar sein:

```r
sapply(1:5, function(x) x^2)
```

Man kann ihn so lesen:

1. Nimm die Werte `1:5`.
2. Wende auf jeden Wert eine Funktion an.
3. Die Funktion heißt hier nicht extra.
4. Für jeden Wert `x` wird `x^2` berechnet.

Die anonyme Funktion ist also:

```r
function(x) x^2
```

Sie entspricht inhaltlich dieser benannten Funktion:

```r
quadrat <- function(x) {
  x^2
}

sapply(1:5, quadrat)
```

Ausgabe:

```r
[1]  1  4  9 16 25
```

Beide Varianten liefern dasselbe Ergebnis.

Der Unterschied ist:

- `quadrat` ist eine benannte Funktion.
- `function(x) x^2` ist eine anonyme Funktion.

---

## Wann verwendet man anonyme Funktionen?

Anonyme Funktionen sind besonders praktisch, wenn eine Berechnung sehr kurz ist und nur an einer Stelle gebraucht wird.

Beispiel: Logarithmieren von Messwerten.

```r
werte <- c(1, 10, 100)

sapply(werte, function(x) log10(x))
```

Ausgabe:

```r
[1] 0 1 2
```

Hier wäre es möglich, vorher eine eigene Funktion zu definieren:

```r
log_transform <- function(x) {
  log10(x)
}

sapply(werte, log_transform)
```

Ausgabe:

```r
[1] 0 1 2
```

Für eine kurze einmalige Berechnung ist die anonyme Funktion aber kompakter.

---

## Beispiel: Messwerte klassifizieren

Anonyme Funktionen können auch Bedingungen enthalten.

```r
temperatur <- c(36.8, 37.6, 38.4, 39.1)

sapply(temperatur, function(x) {
  if (x < 37.5) {
    "normal"
  } else if (x < 38) {
    "erhöht"
  } else {
    "Fieber"
  }
})
```

Ausgabe:

```r
[1] "normal" "erhöht" "Fieber" "Fieber"
```

Hier wird jede Temperatur einzeln bewertet. Die Funktion bekommt jeweils einen einzelnen Wert `x` und gibt eine Kategorie zurück.

---

## Funktionen als Argumente

Eine Funktion kann an eine andere Funktion übergeben werden. Das wurde bei den `apply`-Funktionen bereits genutzt. Man kann dieses Prinzip auch in eigenen Funktionen verwenden.

```r
analyse <- function(x, FUN) {
  FUN(x)
}
```

Diese Funktion hat zwei Argumente:

| Argument | Bedeutung |
|---|---|
| `x` | Daten, die ausgewertet werden sollen |
| `FUN` | Funktion, die auf `x` angewendet werden soll |

Beispiel:

```r
analyse(c(1, 2, 3), mean)
```

Ausgabe:

```r
[1] 2
```

Nun mit einer anderen Funktion:

```r
analyse(c(1, 2, 3), sd)
```

Ausgabe:

```r
[1] 1
```

Die Funktion `analyse()` bleibt gleich. Nur die übergebene Funktion ändert sich.

---

## Warum Funktionen als Argumente hilfreich sind

Das folgende Beispiel zeigt den Vorteil. Ohne funktionales Programmieren könnte man mehrere einzelne Funktionen schreiben:

```r
analyse_mittelwert <- function(x) {
  mean(x)
}

analyse_standardabweichung <- function(x) {
  sd(x)
}

analyse_median <- function(x) {
  median(x)
}
```

Das ist möglich, aber wiederholt viel Struktur.

Mit einer Funktion, die eine andere Funktion als Argument erhält, wird der Code allgemeiner:

```r
analyse <- function(x, FUN) {
  FUN(x)
}
```

Nun kann dieselbe Funktion unterschiedliche Kennzahlen berechnen:

```r
werte <- c(4, 8, 10, 12)

analyse(werte, mean)
analyse(werte, median)
analyse(werte, sd)
```

Ausgabe:

```r
[1] 8.5
[1] 9
[1] 3.41565
```

Die zentrale Idee lautet:

> Nicht die Analysefunktion wird jedes Mal neu geschrieben, sondern die gewünschte Auswertungsfunktion wird übergeben.

---

## Zusätzliche Argumente weitergeben

Viele Funktionen benötigen zusätzliche Argumente.

Beispiel:

```r
werte <- c(4, 8, NA, 12)

mean(werte)
```

Ausgabe:

```r
[1] NA
```

Mit `na.rm = TRUE` werden fehlende Werte ignoriert:

```r
mean(werte, na.rm = TRUE)
```

Ausgabe:

```r
[1] 8
```

Unsere Funktion `analyse()` kann so erweitert werden, dass zusätzliche Argumente weitergegeben werden.

```r
analyse <- function(x, FUN, ...) {
  FUN(x, ...)
}
```

Die drei Punkte `...` bedeuten:

> Weitere Argumente werden an die innere Funktion weitergereicht.

Jetzt funktioniert:

```r
analyse(werte, mean, na.rm = TRUE)
```

Ausgabe:

```r
[1] 8
```

Das ist ein sehr häufiges Muster in R.

---

## Funktionen erzeugen Funktionen

Funktionen können nicht nur Werte zurückgeben. Sie können auch neue Funktionen zurückgeben.

Beispiel:

```r
multiplier <- function(faktor) {
  function(x) {
    x * faktor
  }
}
```

Diese Funktion erzeugt eine neue Funktion.

```r
mal2 <- multiplier(2)
mal5 <- multiplier(5)
```

Nun sind `mal2` und `mal5` selbst Funktionen.

```r
mal2(10)
```

Ausgabe:

```r
[1] 20
```

```r
mal5(10)
```

Ausgabe:

```r
[1] 50
```

---

## Funktionen erzeugen Funktionen: Schrittweise Erklärung

Die Funktion `multiplier()` bekommt einen Faktor.

```r
multiplier <- function(faktor) {
  function(x) {
    x * faktor
  }
}
```

Wenn wir schreiben:

```r
mal2 <- multiplier(2)
```

dann wird eine neue Funktion erzeugt.

Diese neue Funktion merkt sich den Faktor `2`.

Sie verhält sich ungefähr so:

```r
mal2 <- function(x) {
  x * 2
}
```

Entsprechend erzeugt

```r
mal5 <- multiplier(5)
```

eine Funktion, die mit `5` multipliziert.

```r
mal5 <- function(x) {
  x * 5
}
```

Der wichtige Gedanke ist:

> Eine Funktion kann eine andere Funktion bauen.

---

## Beispiel: Grenzwertprüfungen erzeugen

Ein praktisches Beispiel ist das Erzeugen von Prüf-Funktionen.

```r
groesser_als <- function(grenze) {
  function(x) {
    x > grenze
  }
}
```

Nun können spezielle Prüf-Funktionen erzeugt werden.

```r
groesser_als_5 <- groesser_als(5)
groesser_als_10 <- groesser_als(10)
```

Anwendung:

```r
groesser_als_5(c(3, 6, 9))
```

Ausgabe:

```r
[1] FALSE  TRUE  TRUE
```

```r
groesser_als_10(c(3, 6, 12))
```

Ausgabe:

```r
[1] FALSE FALSE  TRUE
```

Die Funktion `groesser_als()` erzeugt also Funktionen, die jeweils eine bestimmte Grenze prüfen.

---

## Beispiel mit Patientendaten

```r
patienten <- data.frame(
  patient_id = c("P001", "P002", "P003", "P004", "P005"),
  crp_mg_l = c(3.2, 6.1, 8.4, 2.9, 5.7)
)
```

Wir erzeugen eine Funktion, die prüft, ob ein Wert über einer bestimmten Grenze liegt.

```r
ueber_grenze <- function(grenze) {
  function(x) {
    x > grenze
  }
}
```

Nun erstellen wir eine konkrete Prüf-Funktion.

```r
crp_erhoeht <- ueber_grenze(5)
```

Anwendung auf die CRP-Werte:

```r
crp_erhoeht(patienten$crp_mg_l)
```

Ausgabe:

```r
[1] FALSE  TRUE  TRUE FALSE  TRUE
```

Das Ergebnis kann als neue Spalte gespeichert werden:

```r
patienten$crp_erhoeht <- crp_erhoeht(patienten$crp_mg_l)

patienten
```

Ausgabe:

```r
  patient_id crp_mg_l crp_erhoeht
1       P001      3.2       FALSE
2       P002      6.1        TRUE
3       P003      8.4        TRUE
4       P004      2.9       FALSE
5       P005      5.7        TRUE
```

---

## Typische Fehler

### Funktion nicht aufrufen

Ein häufiger Fehler ist, dass eine Funktion ohne Klammern geschrieben wird.

```r
quadrat
```

Das zeigt nur die Funktion an.

Die Funktion wird dadurch nicht ausgeführt.

Richtig ist:

```r
quadrat(4)
```

Ausgabe:

```r
[1] 16
```

Merksatz:

> Eine Funktion wird erst durch runde Klammern ausgeführt.

---

### Argumente vergessen

Wenn eine Funktion ein Argument erwartet, muss dieses beim Aufruf angegeben werden.

```r
quadrat <- function(x) {
  x^2
}

quadrat()
```

Das führt zu einem Fehler, weil `x` fehlt.

Richtig:

```r
quadrat(5)
```

Ausgabe:

```r
[1] 25
```

---

### Funktion und Funktionsaufruf verwechseln

Bei `sapply()` und ähnlichen Funktionen wird häufig eine Funktion übergeben.

```r
sapply(1:5, sqrt)
```

Ausgabe:

```r
[1] 1.000000 1.414214 1.732051 2.000000 2.236068
```

Hier steht `sqrt` ohne Klammern.

Das ist richtig, weil `sapply()` die Funktion selbst benötigt.

Falsch wäre:

```r
sapply(1:5, sqrt())
```

Hier würde `sqrt()` sofort aufgerufen werden, aber ohne Argument.

Merksatz:

> Wenn eine Funktion übergeben wird, schreibt man meistens den Funktionsnamen ohne Klammern.

---

### Rückgabetyp nicht beachten

Anonyme Funktionen können unterschiedliche Rückgabetypen erzeugen.

Beispiel:

```r
werte <- c(1, 2, 3)

sapply(werte, function(x) {
  if (x > 1) {
    x * 10
  } else {
    "klein"
  }
})
```

Ausgabe:

```r
[1] "klein" "20"    "30"
```

Da einmal Text zurückgegeben wird, wandelt R auch die Zahlen in Text um.

Besser ist es, innerhalb einer Funktion möglichst einheitliche Rückgabetypen zu verwenden.

Zum Beispiel nur Text:

```r
sapply(werte, function(x) {
  if (x > 1) {
    "größer als 1"
  } else {
    "klein"
  }
})
```

Ausgabe:

```r
[1] "klein"        "größer als 1" "größer als 1"
```

Oder nur Zahlen:

```r
sapply(werte, function(x) {
  if (x > 1) {
    x * 10
  } else {
    NA
  }
})
```

Ausgabe:

```r
[1] NA 20 30
```

---

## Übungsaufgaben

### Aufgabe 1

Erstellen Sie eine Funktion `bewerte_temperatur()`, die eine Körpertemperatur bewertet.

Regeln:

- unter 37.5: `"normal"`
- 37.5 bis unter 38: `"erhöht"`
- ab 38: `"Fieber"`

Wenden Sie die Funktion anschließend mit `sapply()` auf diesen Vektor an:

```r
temperaturen <- c(36.9, 37.6, 38.2, 39.0)
```

---

### Aufgabe 2

Gegeben sei der folgende Vektor:

```r
werte <- c(2, 4, 6, 8, 10)
```

Verwenden Sie `sapply()` mit einer anonymen Funktion, um jeden Wert durch seinen Maximalwert zu teilen.

Das gewünschte Ergebnis ist:

```r
[1] 0.2 0.4 0.6 0.8 1.0
```

---

### Aufgabe 3

Schreiben Sie eine Funktion `analyse()`, die einen Vektor und eine Funktion als Argument erhält.

Die Funktion soll so aufgerufen werden können:

```r
analyse(c(4, 8, 10, 12), mean)
analyse(c(4, 8, 10, 12), median)
analyse(c(4, 8, 10, 12), max)
```

---

### Aufgabe 4

Erweitern Sie die Funktion `analyse()` so, dass zusätzliche Argumente weitergegeben werden können.

Die Funktion soll zum Beispiel mit fehlenden Werten funktionieren:

```r
werte <- c(4, 8, NA, 12)

analyse(werte, mean, na.rm = TRUE)
```

---

### Aufgabe 5

Schreiben Sie eine Funktion `kleiner_als()`, die eine neue Funktion erzeugt.

Beispiel:

```r
kleiner_als_10 <- kleiner_als(10)

kleiner_als_10(c(5, 12, 8, 20))
```

Gewünschte Ausgabe:

```r
[1]  TRUE FALSE  TRUE FALSE
```

---


## Zusammenfassung

Funktionales Programmieren bedeutet in R, dass Funktionen selbst als Objekte behandelt werden.

Wichtige Punkte:

- Funktionen können gespeichert werden.
- Funktionen können ohne direkten Aufruf an andere Funktionen übergeben werden.
- Anonyme Funktionen sind nützlich für kurze einmalige Berechnungen.
- Eigene Funktionen können andere Funktionen als Argument erhalten.
- Mit `...` können zusätzliche Argumente weitergegeben werden.
- Funktionen können neue Funktionen erzeugen.
- Beim Übergeben einer Funktion schreibt man den Funktionsnamen meist ohne Klammern.

Merksatz:

> Funktionales Programmieren bedeutet: Funktionen sind nicht nur Werkzeuge, sondern selbst Objekte, mit denen man arbeiten kann.

---

## Übungsaufgaben

### Aufgabe 1

Erstellen Sie ein Programm, das eine Körpertemperatur bewertet:

-   unter 37.5: Normal
-   37.5 bis 38: erhöht
-   über 38: Fieber

### Aufgabe 2

Berechnen Sie mit einer `for`-Schleife die Summe der Werte:

``` r
c(3, 5, 7, 2)
```

### Aufgabe 3

Simulieren Sie Zellteilungen mit einer `while`-Schleife, bis 10.000 Zellen erreicht sind.

------------------------------------------------------------------------
