---
title: "Daten visualisieren mit igraph"
---

## Lernziele

Nach diesem Kapitel können Sie:

- erklären, was Knoten und Kanten in einem Netzwerk bedeuten,
- Netzwerke als Kantenliste, Knotenliste und Adjazenzmatrix darstellen,
- Netzwerkdaten aus CSV-Dateien einlesen und prüfen,
- doppelte Kanten erkennen und zu gewichteten Kanten verdichten,
- aus Knoten- und Kantendaten ein `igraph`-Objekt erzeugen,
- einfache Netzwerkvisualisierungen mit `plot()` erstellen,
- Layouts, Farben, Labels, Knotengrößen und Kanteneigenschaften gezielt einsetzen,
- einfache Netzwerkkennzahlen wie den Grad für Visualisierungen nutzen.

## Setup

Für die folgenden Beispiele verwenden wir das Paket `igraph`.

```{r}
#| echo: true
#| message: false
#| warning: false
library(igraph)
```

::: {.callout-note}
## Hinweis

Das Paket `igraph` eignet sich sowohl für die Analyse als auch für die Visualisierung von Netzwerken. Für kleine bis mittlere Beispiele im Unterricht ist es besonders praktisch, weil Datenstruktur, Analyse und Visualisierung direkt in R verbunden werden können.
:::

# Netzwerk-Repräsentationen

Bisher haben wir vor allem klassische Diagramme betrachtet, zum Beispiel Histogramme, Boxplots oder Streudiagramme. Diese Diagramme eignen sich gut, wenn einzelne Variablen oder Zusammenhänge zwischen zwei metrischen Variablen untersucht werden sollen.

Manche Daten haben jedoch eine andere Struktur: Sie bestehen aus **Objekten** und **Beziehungen zwischen diesen Objekten**. Solche Daten können als Netzwerk dargestellt werden.

Typische Beispiele sind:

- Personen und ihre Freundschaften,
- Gene und gemeinsame Expressionsmuster,
- Flughäfen und Flugverbindungen,
- Begriffe und ihre gemeinsamen Vorkommen,
- Unternehmen und ihre Geschäftsbeziehungen,
- Patientinnen und Patienten und mögliche Kontakt- oder Übertragungsketten.

In einem Netzwerk werden die Objekte als **Knoten** dargestellt. Die Beziehungen zwischen ihnen werden als **Kanten** dargestellt.

::: {.callout-note}
## Grundbegriffe

Ein **Knoten** steht für ein Objekt, zum Beispiel eine Person, eine Webseite oder einen Ort.

Eine **Kante** steht für eine Beziehung zwischen zwei Knoten, zum Beispiel eine Freundschaft, eine Verbindung oder eine Interaktion.
:::

## Kantenliste

Eine häufige Repräsentation eines Netzwerks ist die **Kantenliste**. Dabei beschreibt jede Zeile eine Verbindung zwischen zwei Knoten.

Im folgenden Beispiel betrachten wir ein kleines soziales Netzwerk. Die Knoten sind Personen. Eine Kante bedeutet, dass zwei Personen miteinander verbunden sind.

```{r}
#| echo: true
verbindungen <- data.frame(
  von = c("Anna", "Anna", "Ben", "Ben", "Clara", "David", "Eva", "Eva", "Fatima"),
  zu  = c("Ben", "Clara", "Clara", "David", "Eva", "Eva", "Fatima", "Gustav", "Gustav")
)

verbindungen
```

Der Datensatz besteht aus zwei Spalten:

- `von`: erster Knoten der Beziehung,
- `zu`: zweiter Knoten der Beziehung.

Aus dieser Kantenliste können wir direkt ein Netzwerkobjekt erstellen.

```{r}
#| echo: true
g_klein <- graph_from_data_frame(verbindungen, directed = FALSE)

g_klein
```

::: {.callout-tip}
## Kurz gesagt

Eine Kantenliste ist meist die einfachste Form, ein Netzwerk in einer Tabelle zu speichern: Jede Zeile beschreibt eine Beziehung.
:::

## Gerichtete und ungerichtete Netzwerke

Bei einem **ungerichteten Netzwerk** ist nur wichtig, dass zwei Knoten verbunden sind. Die Richtung spielt keine Rolle.

Beispiel: Wenn Anna mit Ben befreundet ist, wird meist angenommen, dass Ben auch mit Anna befreundet ist.

```{r}
#| echo: true
g_ungerichtet <- graph_from_data_frame(verbindungen, directed = FALSE)
plot(g_ungerichtet)
```

Bei einem **gerichteten Netzwerk** hat jede Kante eine Richtung.

Beispiel: Wenn Person A Person B folgt, muss Person B nicht automatisch Person A folgen.

```{r}
#| echo: true
g_gerichtet <- graph_from_data_frame(verbindungen, directed = TRUE)
plot(g_gerichtet)
```

::: {.callout-note}
## Interpretation

In einem gerichteten Netzwerk bedeutet `A -> B`: Die Beziehung geht von `A` nach `B`.

In einem ungerichteten Netzwerk bedeutet `A -- B`: Zwischen `A` und `B` besteht eine Verbindung, aber ohne Richtung.
:::

## Knotenliste

Neben der Kantenliste kann es eine **Knotenliste** geben. Sie enthält Zusatzinformationen über die Knoten.

```{r}
#| echo: true
personen <- data.frame(
  name = c("Anna", "Ben", "Clara", "David", "Eva", "Fatima", "Gustav"),
  gruppe = c("A", "A", "A", "B", "B", "B", "B"),
  alter = c(22, 24, 21, 25, 23, 22, 26)
)

personen
```

Wenn wir die Knotenliste beim Erzeugen des Netzwerks übergeben, werden die zusätzlichen Spalten als Knotenattribute gespeichert.

```{r}
#| echo: true
g_attr <- graph_from_data_frame(
  d = verbindungen,
  vertices = personen,
  directed = FALSE
)

V(g_attr)$gruppe
V(g_attr)$alter
```

::: {.callout-important}
## Wichtig

Die erste Spalte der Knotenliste muss die Knoten eindeutig identifizieren. Diese Werte müssen zu den Knotenbezeichnungen in der Kantenliste passen.
:::

## Adjazenzmatrix

Eine andere Repräsentation eines Netzwerks ist die **Adjazenzmatrix**. Dabei stehen die Knoten sowohl in den Zeilen als auch in den Spalten. Eine `1` bedeutet: Es gibt eine Kante. Eine `0` bedeutet: Es gibt keine Kante.

```{r}
#| echo: true
A <- as_adjacency_matrix(g_klein, sparse = FALSE)
A
```

Aus einer Adjazenzmatrix kann man ebenfalls ein Netzwerk erzeugen.

```{r}
#| echo: true
g_aus_matrix <- graph_from_adjacency_matrix(
  A,
  mode = "undirected",
  diag = FALSE
)

g_aus_matrix
```

::: {.callout-tip}
## Interpretation

Die Adjazenzmatrix zeigt sehr direkt, welche Knoten miteinander verbunden sind. Sie ist besonders nützlich, wenn man mit Netzwerken rechnerisch arbeiten möchte.
:::

## Netzwerke aus Dateien einlesen

In echten Projekten werden Netzwerke meist nicht direkt im R-Skript erzeugt. Stattdessen liegen die Daten in Dateien vor. Häufig gibt es eine Datei mit Knoten und eine Datei mit Kanten.

Dieses Vorgehen orientiert sich an der typischen Struktur aus Netzwerk-Tutorials mit `igraph`: Zuerst werden eine Knoten-Datei und eine Kanten-Datei mit `read.csv()` eingelesen. Danach werden die Daten geprüft, doppelte Kanten verdichtet und schließlich mit `graph_from_data_frame()` in ein `igraph`-Objekt umgewandelt.

In diesem Kapitel verwenden wir zwei CSV-Dateien:

- `characters.csv`: Informationen über Figuren,
- `relations.csv`: Beziehungen zwischen den Figuren.

Die Datei `characters.csv` enthält die Knoten des Netzwerks. Die Datei `relations.csv` enthält die Kanten.

Mit `header = TRUE` wird die erste Zeile der Datei als Spaltennamen interpretiert, mit `as.is = TRUE` bleiben Zeichenketten beim Einlesen unverändert als Text erhalten und werden nicht automatisch in Faktoren umgewandelt.

```{r}
#| echo: true
characters <- read.csv("characters.csv", header = TRUE, as.is = TRUE)
relations  <- read.csv("relations.csv",  header = TRUE, as.is = TRUE)

# Leerzeichen am Anfang und Ende des Textes entfernen und zuweisen
characters$house <- trimws(characters$house)
characters$alive <- trimws(characters$alive)
relations$type   <- trimws(relations$type)

head(characters)
head(relations)
```

::: {.callout-note}
## Datensatz

In diesem Beispiel sind die Knoten Figuren aus der Harry Potter Welt. Die Kanten beschreiben Beziehungen zwischen diesen Figuren.

Das Attribut `type` in der Kantendatei unterscheidet positive und negative Beziehungen:

- `+` steht für eine positive Beziehung,
- `-` steht für eine negative Beziehung.
:::

## Knoten und Kanten prüfen

Bevor ein Netzwerkobjekt erzeugt wird, sollten die Daten geprüft werden. Besonders wichtig ist:

- Gibt es jede Knoten-ID nur einmal?
- Verweisen alle Kanten auf existierende Knoten?
- Gibt es doppelte Kanten?

```{r}
#| echo: true
nrow(characters)
length(unique(characters$id))

nrow(relations)
nrow(unique(relations[, c("source", "target")]))
```

Wenn die Anzahl der Zeilen in `characters` größer ist als die Anzahl eindeutiger IDs, gibt es doppelte Knoten-IDs.

Wenn die Anzahl der Zeilen in `relations` größer ist als die Anzahl eindeutiger `source`-`target`-Kombinationen, gibt es mehrere Kanten zwischen denselben Figuren.

```{r}
#| echo: true
knoten_ids <- as.character(characters$id)
kanten_ids <- as.character(unique(c(relations$source, relations$target)))

setdiff(kanten_ids, knoten_ids)
```

Wenn hier `integer(0)` ausgegeben wird, verweisen alle Kanten auf Knoten, die in `characters.csv` vorkommen.

::: {.callout-tip}
## Hinweis

Vor der Visualisierung sollten Netzwerkdaten immer geprüft werden. Fehler in Knoten-IDs oder Kanten fallen sonst oft erst später auf, zum Beispiel durch fehlende Knoten oder unerwartete Visualisierungen.
:::

## Doppelte Kanten verdichten

In den Daten kann es mehrere Beziehungen zwischen denselben Figuren geben. Außerdem kann eine Beziehung positiv oder negativ sein. Deshalb verdichten wir doppelte Kanten nicht nur nach `source` und `target`, sondern zusätzlich nach `type`.

Dadurch bleiben positive und negative Beziehungen getrennt.

```{r}
#| echo: true
# Mehrfach vorkommende Beziehungen zusammenfassen:
# Für jede Kombination aus source, target und type wird gezählt, wie oft diese Beziehung in den Daten vorkommt.
relations_gewichtet <- aggregate(
  x = list(weight = rep(1, nrow(relations))),
  by = list(
    source = relations$source,
    target = relations$target,
    type   = relations$type
  ),
  FUN = sum
)

# Die Tabelle wird nach source und target sortiert,
# damit die Ausgabe übersichtlicher und reproduzierbar ist.
relations_gewichtet <- relations_gewichtet[
  order(relations_gewichtet$source, relations_gewichtet$target),
]

# Die alten Zeilennamen werden entfernt.
# Dadurch erhält die Tabelle wieder eine einfache Nummerierung.
rownames(relations_gewichtet) <- NULL

# igraph vergleicht Knoten über ihre Namen.
# Deshalb werden source und target bewusst als Zeichenketten gespeichert. So wird vermieden, dass numerische IDs anders interpretiert werden.
relations_gewichtet$source <- as.character(relations_gewichtet$source)
relations_gewichtet$target <- as.character(relations_gewichtet$target)

# Die ersten Zeilen der gewichteten Kantenliste anzeigen.
head(relations_gewichtet)
```

Die neue Spalte `weight` gibt an, wie oft eine bestimmte Beziehung in den Rohdaten vorkommt.

```{r}
#| echo: true
nrow(relations)
nrow(relations_gewichtet)
```


## Knotendaten vorbereiten

Für `igraph` muss die erste Spalte der Knotenliste die Knoten eindeutig identifizieren. Diese Spalte sollte `name` heißen.

In der Datei heißt die ID-Spalte `id`. Deshalb erzeugen wir für `igraph` eine neue Tabelle, in der `id` als `name` verwendet wird. Die ursprüngliche Figurenspalte `name` nennen wir in `character` um. So vermeiden wir einen Konflikt mit dem internen `igraph`-Attribut `name`.

```{r}
#| echo: true
characters_igraph <- data.frame(
  name      = as.character(characters$id),
  character = characters$name,
  bio       = characters$bio,
  house     = characters$house,
  alive     = characters$alive
)

head(characters_igraph)
```

Nun kann das Netzwerk erzeugt werden.

```{r}
#| echo: true
g_hp <- graph_from_data_frame(
  d = relations_gewichtet,
  vertices = characters_igraph,
  directed = TRUE
)

g_hp
```

Das Netzwerk ist gerichtet, weil `source` und `target` eine Richtung festlegen: Die Beziehung geht von `source` nach `target`.

## Attribute auslesen

Knoten- und Kantenattribute können direkt aus dem Netzwerkobjekt ausgelesen werden.

```{r}
#| echo: true
V(g_hp)$character[1:10]
V(g_hp)$house[1:10]

E(g_hp)$type[1:10]
E(g_hp)$weight[1:10]
```

Die wichtigsten Informationen sind nun im Netzwerkobjekt gespeichert:

- Figurenname als Knotenattribut `character`,
- Haus als Knotenattribut `house`,
- Beziehungsart als Kantenattribut `type`,
- Gewicht als Kantenattribut `weight`.

## Netzwerk wieder als Tabelle oder Matrix ausgeben

Ein `igraph`-Objekt kann wieder in tabellarische Repräsentationen umgewandelt werden.

```{r}
#| echo: true
as_data_frame(g_hp, what = "vertices") |> head()
as_data_frame(g_hp, what = "edges") |> head()
```

Auch eine Adjazenzmatrix kann erzeugt werden. Wenn `attr = "weight"` gesetzt wird, stehen nicht nur `0` und `1` in der Matrix, sondern die Kantengewichte.

```{r}
#| echo: true
A_hp <- as_adjacency_matrix(g_hp, attr = "weight", sparse = FALSE)
A_hp[1:6, 1:6]
```

::: {.callout-tip}
## Interpretation

Eine Kantenliste ist praktisch zum Speichern und Einlesen. Eine Adjazenzmatrix ist praktisch, wenn man rechnerisch prüfen möchte, welche Knoten mit welchen anderen Knoten verbunden sind.
:::

# Netzwerk-Visualisierungen

Nachdem das Netzwerk als `igraph`-Objekt vorliegt, kann es visualisiert werden. Die einfachste Visualisierung entsteht mit `plot()`.

```{r}
#| echo: true
plot(g_hp)
```

Diese erste Visualisierung ist oft noch unübersichtlich. Das ist normal. Netzwerkvisualisierung ist ein iterativer Prozess: Man startet mit einer einfachen Darstellung und verbessert dann Layout, Labels, Knotenfarben, Knotengrößen und Kanteneigenschaften.

## Labels anpassen

Bei größeren Netzwerken überlappen Labels schnell. Deshalb ist es oft sinnvoll, zunächst keine Labels oder nur kurze Labels zu verwenden.

```{r}
#| echo: true
plot(
  g_hp,
  vertex.label = NA,
  vertex.size = 6,
  edge.arrow.size = 0.3
)
```

Für kleine oder ausgewählte Netzwerke können Labels aber hilfreich sein.

```{r}
#| echo: true
plot(
  g_hp,
  vertex.label = V(g_hp)$character,
  vertex.label.cex = 0.6,
  vertex.size = 6,
  edge.arrow.size = 0.3
)
```

## Layouts

Ein Layout legt fest, wo die Knoten im Diagramm platziert werden. Unterschiedliche Layouts können denselben Graphen sehr unterschiedlich aussehen lassen.

```{r}
#| echo: true
plot(
  g_hp,
  layout = layout_in_circle(g_hp),
  vertex.label = NA,
  vertex.size = 6,
  edge.arrow.size = 0.3,
  main = "Kreis-Layout"
)
```

```{r}
#| echo: true
plot(
  g_hp,
  layout = layout_with_fr(g_hp),
  vertex.label = NA,
  vertex.size = 6,
  edge.arrow.size = 0.3,
  main = "Fruchterman-Reingold-Layout"
)
```

```{r}
#| echo: true
plot(
  g_hp,
  layout = layout_with_kk(g_hp),
  vertex.label = NA,
  vertex.size = 6,
  edge.arrow.size = 0.3,
  main = "Kamada-Kawai-Layout"
)
```

::: {.callout-note}
## Hinweis

Viele Layout-Algorithmen enthalten zufällige Elemente. Wenn eine Grafik reproduzierbar sein soll, kann man vorher `set.seed()` setzen oder das Layout in einem Objekt speichern.
:::

```{r}
#| echo: true
set.seed(123)
layout_hp <- layout_with_fr(g_hp)

plot(
  g_hp,
  layout = layout_hp,
  vertex.label = NA,
  vertex.size = 6,
  edge.arrow.size = 0.3
)
```

## Knoten nach Attributen einfärben

Die Figuren haben ein Attribut `house`. Dieses können wir verwenden, um die Knoten einzufärben.

```{r}
#| echo: true
house_farbe <- c(
  "Gryffindor" = "firebrick",
  "Slytherin" = "darkgreen",
  "Ravenclaw" = "steelblue",
  "Hufflepuff" = "goldenrod",
  "no information" = "grey80"
)

haus <- trimws(V(g_hp)$house)
farben <- unname(house_farbe[haus])
farben[is.na(farben)] <- "grey80"

V(g_hp)$color <- farben

plot(
  g_hp,
  layout = layout_hp,
  vertex.label = NA,
  vertex.size = 7,
  edge.arrow.size = 0.3
)
```

Eine Legende macht die Farbzuordnung verständlicher.

```{r}
#| echo: true
plot(
  g_hp,
  layout = layout_hp,
  vertex.label = NA,
  vertex.size = 7,
  edge.arrow.size = 0.3
)

legend(
  "topleft",
  legend = names(house_farbe),
  col = house_farbe,
  pch = 19,
  pt.cex = 1.5,
  bty = "n"
)
```

## Knoten nach Grad skalieren

Der **Grad** eines Knotens gibt an, mit wie vielen Kanten ein Knoten verbunden ist. In gerichteten Netzwerken kann man zwischen eingehenden und ausgehenden Kanten unterscheiden.

```{r}
#| echo: true
grad_gesamt <- degree(g_hp, mode = "all")
grad_ein     <- degree(g_hp, mode = "in")
grad_aus     <- degree(g_hp, mode = "out")

head(grad_gesamt)
```

Wir können den Grad verwenden, um zentrale Figuren größer darzustellen.

```{r}
#| echo: true
V(g_hp)$size <- 4 + grad_gesamt * 0.6

plot(
  g_hp,
  layout = layout_hp,
  vertex.label = NA,
  vertex.size = V(g_hp)$size,
  edge.arrow.size = 0.3
)
```

Die größten Knoten sind diejenigen Figuren, die viele Beziehungen im Netzwerk haben.

```{r}
#| echo: true
top_knoten <- data.frame(
  figur = V(g_hp)$character,
  haus = V(g_hp)$house,
  grad = grad_gesamt,
  eingehend = grad_ein,
  ausgehend = grad_aus
)

top_knoten[order(-top_knoten$grad), ][1:10, ]
```

## Kanten nach Beziehungstyp gestalten

Die Kanten haben ein Attribut `type`. Positive und negative Beziehungen können unterschiedlich dargestellt werden.

```{r}
#| echo: true
E(g_hp)$color <- ifelse(E(g_hp)$type == "+", "darkgreen", "firebrick")
E(g_hp)$lty   <- ifelse(E(g_hp)$type == "+", 1, 2)
E(g_hp)$width <- 1 + E(g_hp)$weight

plot(
  g_hp,
  layout = layout_hp,
  vertex.label = NA,
  vertex.size = V(g_hp)$size,
  edge.arrow.size = 0.3,
  edge.curved = 0.2
)

legend(
  "topleft",
  legend = c("positive Beziehung", "negative Beziehung"),
  col = c("darkgreen", "firebrick"),
  lty = c(1, 2),
  lwd = 2,
  bty = "n"
)
```

::: {.callout-note}
## Interpretation

Die Visualisierung zeigt nicht nur, dass Figuren verbunden sind, sondern auch, ob Beziehungen positiv oder negativ sind. Die Kantendicke zeigt, wie häufig eine Beziehung in den Rohdaten vorkommt.
:::

## Teilnetzwerk visualisieren

Bei größeren Netzwerken ist es oft hilfreich, nur einen Ausschnitt zu betrachten. Zum Beispiel können wir die Figuren anzeigen, die zu Gryffindor gehören oder stark mit Gryffindor-Figuren verbunden sind.

Zunächst erzeugen wir ein Teilnetzwerk mit allen Figuren aus Gryffindor.

```{r}
#| echo: true
g_gryffindor <- induced_subgraph(
  g_hp,
  vids = V(g_hp)[house == "Gryffindor"]
)

g_gryffindor
```

```{r}
#| echo: true
set.seed(123)
plot(
  g_gryffindor,
  layout = layout_with_fr(g_gryffindor),
  vertex.label = V(g_gryffindor)$character,
  vertex.label.cex = 0.7,
  vertex.size = 6 + degree(g_gryffindor, mode = "all"),
  edge.arrow.size = 0.4,
  edge.curved = 0.2,
  main = "Teilnetzwerk: Gryffindor"
)
```

Ein Teilnetzwerk ist oft besser lesbar als das Gesamtnetzwerk.

Im folgenden Schritt wird das ursprüngliche Netzwerk gefiltert.  
Mit `delete_edges()` werden alle Kanten entfernt, deren Gewicht kleiner als 2 ist.  
Anschließend wird für das reduzierte Netzwerk erneut der Knotengrad berechnet und ein neues Layout erstellt.

```{r}
#| echo: true
# Nur Kanten mit Gewicht >= 2 behalten
g_stark <- delete_edges(g_hp, E(g_hp)[weight < 2])

set.seed(123)

grad <- degree(g_stark, mode = "all")
l <- layout_with_kk(g_stark)

labels <- ifelse(grad >= 3, V(g_stark)$name, NA)

plot(
  g_stark,
  layout = l,
  vertex.label = V(g_gryffindor)$character,
  vertex.size = 5 + sqrt(grad) * 4,
  vertex.label = labels,
  vertex.label.cex = 0.7,
  edge.arrow.size = 0.15,
  edge.width = 1,
  edge.curved = 0.15,
  margin = 0.1,
  main = "Stärkere Beziehungen im Harry-Potter-Netzwerk"
)
```

::: {.callout-tip}
## Gestaltungsregel

Nicht jeder Knoten muss beschriftet werden. Bei größeren Netzwerken ist es oft besser, nur zentrale oder fachlich wichtige Knoten zu beschriften.
:::

## Alternative: Netzwerkvisualisierung mit `ggraph`

Neben der Basisfunktion `plot()` aus `igraph` können Netzwerke auch mit Paketen aus dem `ggplot2`-Umfeld visualisiert werden.  
Dafür eignet sich besonders das Paket `ggraph`.

Der Vorteil ist, dass die Visualisierung ähnlich wie bei `ggplot2` schrittweise aufgebaut und leichter gestaltet werden kann.

```{r}
library(igraph)
library(ggraph)
library(ggplot2)

# Knotengrad berechnen
grad_gesamt <- degree(g_hp, mode = "all")

# Grad als Knotenattribut speichern
V(g_hp)$grad <- grad_gesamt

# Nur wichtige Knoten beschriften
V(g_hp)$label <- ifelse(
  V(g_hp)$grad >= quantile(V(g_hp)$grad, 0.90),
  V(g_hp)$character,
  ""
)

# Netzwerk mit ggraph visualisieren
ggraph(g_hp, layout = "fr") +
  geom_edge_link(
    aes(width = weight),
    alpha = 0.4,
    arrow = arrow(length = unit(2, "mm")),
    end_cap = circle(2, "mm")
  ) +
  geom_node_point(
    aes(size = grad),
    color = "firebrick"
  ) +
  geom_node_text(
    aes(label = label),
    repel = TRUE,
    size = 3
  ) +
  scale_edge_width(range = c(0.2, 1.5)) +
  scale_size(range = c(2, 10)) +
  theme_void()
```

::: {.callout-note title="Hinweis"}
`ggraph` folgt der Logik von `ggplot2`: Zuerst wird das Netzwerkobjekt übergeben, danach werden Kanten, Knoten und Beschriftungen als eigene Ebenen ergänzt.
:::

::: {.callout-tip title="Kernaussage"}
Mit `ggraph` lassen sich Netzwerkvisualisierungen flexibler gestalten als mit dem einfachen `plot()`-Befehl aus `igraph`, insbesondere wenn Knoten- und Kanteneigenschaften visuell hervorgehoben werden sollen.
:::

## Alternative: Interaktive Netzwerkvisualisierung

Statische Netzwerkvisualisierungen werden bei größeren Netzwerken schnell unübersichtlich.  
Ein Grund dafür ist, dass viele Knoten, Kanten und Beschriftungen gleichzeitig angezeigt werden.

Eine Alternative sind **interaktive Netzwerkvisualisierungen**.  
Dabei müssen nicht alle Informationen dauerhaft sichtbar sein. Stattdessen können zusätzliche Informationen bei Bedarf eingeblendet werden, zum Beispiel durch Tooltips.

Für interaktive Netzwerke eignet sich in R unter anderem das Paket `visNetwork`.

```{r}
library(igraph)
library(visNetwork)
```

### Vorbereitung der Knotentabelle

`visNetwork` benötigt zwei Tabellen:

- eine Tabelle für die Knoten,
- eine Tabelle für die Kanten.

Zunächst wird aus dem `igraph`-Objekt eine Knotentabelle erzeugt.

```{r}
# Knotengrad berechnen
grad_gesamt <- degree(g_hp, mode = "all")

# Knotentabelle für visNetwork erstellen
nodes <- data.frame(
  id = V(g_hp)$name,
  
  # Nur besonders wichtige Knoten direkt beschriften
  label = ifelse(
    grad_gesamt >= quantile(grad_gesamt, 0.90),
    V(g_hp)$character,
    ""
  ),
  
  # Tooltip: wird angezeigt, wenn man mit der Maus über einen Knoten fährt
  title = paste0(
    "<b>", V(g_hp)$character, "</b><br>",
    "Grad: ", grad_gesamt
  ),
  
  # value beeinflusst die Knotengröße
  value = grad_gesamt
)
```

Die Spalte `label` enthält die Beschriftung, die direkt im Netzwerk angezeigt wird.  
Hier werden nur die wichtigsten Knoten beschriftet, nämlich diejenigen mit einem Grad im oberen 10-Prozent-Bereich.

Die Spalte `title` enthält den Text für den Tooltip.  
Dieser erscheint erst, wenn man mit der Maus über einen Knoten fährt.

::: {.callout-tip title="Kernaussage"}
In interaktiven Netzwerken können Informationen ausgeblendet und erst bei Bedarf sichtbar gemacht werden. Dadurch bleibt die Darstellung übersichtlicher.
:::

### Vorbereitung der Kantentabelle

Nun wird aus dem `igraph`-Objekt eine Kantentabelle erzeugt.

```{r}
# Kantentabelle aus dem igraph-Objekt erzeugen
edges <- as_data_frame(g_hp, what = "edges")

# visNetwork erwartet die Spaltennamen from und to
names(edges)[names(edges) == "source"] <- "from"
names(edges)[names(edges) == "target"] <- "to"
```

Falls die Kanten ein Gewicht besitzen, kann dieses ebenfalls für die Darstellung und als Tooltip verwendet werden.

```{r}
# Falls Kantengewichte vorhanden sind, werden sie im Tooltip angezeigt
if ("weight" %in% names(edges)) {
  edges$title <- paste("Gewicht:", edges$weight)
  edges$value <- edges$weight
}
```

Die Spalte `value` kann von `visNetwork` genutzt werden, um stärkere Kanten größer oder auffälliger darzustellen.

### Interaktive Visualisierung

Nun können Knoten- und Kantentabelle an `visNetwork()` übergeben werden.

::: {.callout-note title="Hinweis"}
Tooltips funktionieren nur in interaktiven HTML-Ausgaben.  
Für statische Ausgaben wie PDF oder gedruckte Skripte bleiben sie nicht erhalten.
:::



Bei `visNetwork` wird das Layout häufig durch eine Physik-Simulation berechnet.  
Dadurch bewegen sich die Knoten zunächst, bis das Netzwerk eine stabile Anordnung gefunden hat.

Für eine ruhigere Darstellung kann man das Netzwerk erst stabilisieren lassen und anschließend die Physik ausschalten.

```{r}
visNetwork(nodes, edges) |>
  visNodes(shape = "dot") |>
  visEdges(
    arrows = "to",
    smooth = TRUE
  ) |>
  visOptions(
    highlightNearest = TRUE
  ) |>
  visInteraction(
    hover = TRUE,
    tooltipDelay = 100
  ) |>
  visPhysics(
    stabilization = TRUE,
    solver = "forceAtlas2Based"
  ) |>
  visEvents(
    stabilized = "function () {this.setOptions({physics: false});}"
  )
```

::: {.callout-tip title="Hinweis"}
Wenn ein interaktives Netzwerk „wackelt“, liegt das meist an der aktivierten Physik-Simulation. Durch Stabilisierung und anschließendes Ausschalten der Physik bleibt die Darstellung ruhig.
:::


## Zusammenfassung

Netzwerkdaten können auf verschiedene Arten repräsentiert werden. Für das Einlesen aus Dateien ist die Kombination aus Knotenliste und Kantenliste besonders wichtig.

Die typische Verarbeitungskette lautet:

1. Knoten- und Kantendatei einlesen,
2. Daten prüfen,
3. doppelte Kanten verdichten,
4. Knoten- und Kantenattribute vorbereiten,
5. Netzwerkobjekt mit `graph_from_data_frame()` erzeugen,
6. Layout berechnen,
7. Netzwerk visualisieren und interpretieren.


